ACORDAO-COMPLETO-2395117

ACÓRDÃO 11579/2020 ATA 37/2020 - SEGUNDA CÂMARA

VISTOS, relatados e discutidos estes autos de Tomada de Contas Especial (TCE) instaurada pelo Fundo Nacional de Saúde (FNS/MS) , em desfavor dos Srs. Clayton Roberto Machado, ex-prefeito de Valinhos - SP; Frederico Augusto Ferraz Pasti, Diretor de Tesouraria da Prefeitura de Valinhos - SP; Cláudio Roberto Nava, ex-Secretário de Fazenda de Valinhos - SP; Vicente Antônio Marchiori; ex-Secretário de Fazenda de Valinhos - SP; e Jair Brigo, ex-Diretor do Departamento de Finanças do município de Valinhos - SP; após auditoria realizada pelo Denasus na Secretaria Municipal de Saúde de Valinhos - SP visando a apurar, entre outras coisas, a regularidade da aplicação dos recursos federais repassados pelo Sistema Único de Saúde (SUS) , na modalidade fundo a fundo, no exercício de 2013;
ACORDAM os Ministros do Tribunal de Contas da União, reunidos em Sessão de 2ª Câmara, diante das razões expostas pelo Relator, com fundamento nos arts. 1º, inciso I; 12, § 3º; 16, inciso III, alíneas "b" e "c"; 19; 23, inciso III; 28, inciso II; e 57 da Lei 8.443/92, c/c os arts. 209, 210 e 214, inciso III, alínea "a"; e 267 do Regimento Interno do Tribunal, em:
9.1. considerar revel o Sr. Cláudio Roberto Nava;
9.2. julgar irregulares as contas dos Srs. Clayton Roberto Machado, Frederico Augusto Ferraz Pasti, Cláudio Roberto Nava, Vicente Antônio Marchiori e Jair Brigo, condenando-os, solidariamente, ao pagamento das importâncias abaixo especificadas, fixando-lhes o prazo de 15 (quinze) dias, a contar da notificação, para que comprovem, perante o Tribunal (art. 214, III, a, do Regimento Interno) , o recolhimento da referida quantia aos cofres do Fundo Nacional de Saúde, atualizada monetariamente e acrescidas dos juros de mora, calculados a contar das datas indicadas até o dia do efetivo recolhimento do débito, na forma prevista na legislação em vigor:
Responsáveis: Clayton Roberto Machado, Vicente Antônio Marchiori, Frederico Augusto Ferraz Pasti e Jair Brigo 
	Data
	Valor (R$) 

	8/1/2013
	10.000,00

	9/1/2013
	66.645,46

	22/1/2013
	235,50

	21/12/2013
	234,50

	21/1/2013
	234,50

	21/2/2013
	10.000,00

	7/3/2013
	10.000,00

	1/4/2013
	5.141,40

	15/4/2013
	1.976,00

	3/5/2013
	10.000,00

	7/5/2013
	780,00

	12/6/2013
	10.000,00

	12/6/2013
	1,16

	20/6/2013
	5.098,00

	3/7/2013
	2.700,00

	24/7/2013
	20.000,00

	25/7/2013
	20.000,00

	7/8/2013
	10.000,00

	13/9/2013
	2.000,00

	13/9/2013
	3.000,00

	17/9/2013
	2.000,00

	2/10/2013
	10.003,20

	16/10/2013
	2.000,00

	28/10/2013
	238,00

	16/10/2013
	3.000,00

	6/11/2013
	10.000,00

	Total
	215.287,72

Responsáveis: Clayton Roberto Machado, Cláudio Roberto Nava, Frederico Augusto Ferraz Pasti e Jair Brigo
	Data
	Valor (R$) 

	18/11/2013
	10.000,00

	21/11/2013
	2.000,00

	21/11/2013
	3.000,00

	29/11/2013
	261,74

	2/12/2013
	205.155,88

	16/12/2013
	1.500.000,00

	23/12/2013
	674.674,80

	Total
	2.395.092,42

9.3. aplicar, individualmente, aos responsáveis a seguir indicados, a multa correspondente, fixando-lhes o prazo de 15 (quinze) dias, a contar da notificação, para que comprovem, perante o Tribunal, o recolhimento das respectivas dívidas ao Tesouro Nacional, atualizadas monetariamente a contar da data deste Acórdão até o dia o efetivo recolhimento, caso não seja paga no prazo ora fixado, na forma da legislação em vigor:
	Responsáveis
	Multa, art. 57 da Lei 8.443/92 (R$) 

	Clayton Roberto Machado
Frederico Augusto Ferraz Pasti
Jair Brigo
	160.000,00

	Cláudio Roberto Nava
	150.000,00

	Vicente Antônio Marchiori
	15.000,00

9.4. autorizar, desde logo, nos termos dos arts. 26 e 28, inciso II, da Lei 8.443/1992:
9.4.1. o pagamento das dívidas em até 36 (trinta e seis) parcelas mensais e consecutivas, se solicitado pela responsável, fixando-se o vencimento da primeira em 15 (quinze) dias, a contar do recebimento da notificação, e o das demais a cada 30 (trinta) dias, devendo incidir sobre cada uma delas os encargos legais devidos, na forma prevista na legislação em vigor, sem prejuízo ao vencimento antecipado do saldo devedor em caso de não comprovação do recolhimento de qualquer parcela, conforme prevê o art. 217, § 2º, do Regimento Interno deste Tribunal;
9.4.2. a cobrança judicial das dívidas, caso não atendida a notificação;
9.5. dar ciência desta deliberação ao responsável e ao Procurador-Chefe da Procuradoria da República no Estado de São Paulo, para as providências que entender cabíveis.

Tomada de contas especial instaurada pelo Fundo Nacional de Saúde (FNS/MS), em desfavor dos Srs. Clayton Roberto Machado (CPF 048.623.388-01), prefeito de Valinhos/SP, período de 1/1/2013 a 31/12/2016, Frederico Augusto Ferraz Pasti (CPF 279.867.738-63), Diretor de Tesouraria da Prefeitura de Valinhos/SP, período iniciado desde 5/7/2011, Cláudio Roberto Nava (CPF 055.793.078-29), Secretário de Fazenda de Valinhos/SP, período de 8/11/2013 a 4/4/2014, Vicente Antônio Marchiori (CPF 722.446.588-72), Secretário de Fazenda de Valinhos/SP, período de 1/1/2013 a 8/11/2013 e Jair Brigo (CPF 721.100.078-34), Diretor do Departamento de Finanças do município de Valinhos/SP, no período a partir de 20/3/2009, para atendimento de demanda proveniente do Ministério Público Federal do Estado de São Paulo-Promotoria da Justiça de Valinhos, que solicitou ao Denasus realizar auditoria na Secretaria Municipal de Saúde de Valinhos/SP, visando apurar se houve o descumprimento do percentual mínimo aplicado na saúde pelo município de Valinhos de recursos municipais e verificar se os recursos federais fora corretamente utilizados no objeto a que foram destinados no exercício de 2013, para instruir o Inquérito Civil nº 14.0466.0000068/2014-6.

Segunda Câmara

Fundo Municipal de Saúde.

3. Interessados/Responsáveis:
3.1. Interessado: Fundo Nacional de Saúde - MS (00.530.493/0001-71).
3.2. Responsáveis: Cláudio Roberto Nava (XXX.793.078-XX); Clayton Roberto Machado (XXX.623.388-XX); Frederico Augusto Ferraz Pasti (XXX.867.738-XX); Jair Brigo (XXX.100.078-XX); Vicente Antonio Marchiori (XXX.446.588-XX).

13.1. Ministros presentes: Ana Arraes (Presidente), Augusto Nardes, Aroldo Cedraz (Relator) e Raimundo Carreiro.
13.2. Ministros-Substitutos presentes: Marcos Bemquerer Costa e André Luís de Carvalho.

ACORDAO-COMPLETO-2523988

Acórdão 2862/2022 - Segunda Câmara

AROLDO CEDRAZ

Incluo como parte integrante deste Relatório e transcrevo a seguir a instrução de peça 66 com a qual anuiu o corpo dirigente da SecexTCE (peças 67 e 68) :
"INTRODUÇÃO
Cuidam os autos de tomada de contas especial instaurada pelo Fundo Nacional de Saúde (FNS/MS) , em desfavor dos Srs. Clayton Roberto Machado (CPF XXX.623.388-XX) , prefeito de Valinhos/SP, período de 1/1/2013 a 31/12/2016, Frederico Augusto Ferraz Pasti (CPF XXX.867.738-XX) , Diretor de Tesouraria da Prefeitura de Valinhos/SP, período iniciado desde 5/7/2011, Cláudio Roberto Nava (CPF XXX.793.078-XX) , Secretário de Fazenda de Valinhos/SP, período de 8/11/2013 a 4/4/2014, Vicente Antônio Marchiori (CPF XXX.446.588-XX) , Secretário de Fazenda de Valinhos/SP, período de 1/1/2013 a 8/11/2013 e Jair Brigo (CPF XXX.100.078-XX) , Diretor do Departamento de Finanças do município de Valinhos/SP, no período a partir de 20/3/2009, para atendimento de demanda proveniente do Ministério Público Federal do Estado de São Paulo-Promotoria da Justiça de Valinhos, que solicitou ao Denasus realizar auditoria na Secretaria Municipal de Saúde de Valinhos/SP, visando apurar se houve o descumprimento do percentual mínimo aplicado na saúde pelo município de Valinhos de recursos municipais e verificar se os recursos federais fora corretamente utilizados no objeto a que foram destinados no exercício de 2013, para instruir o Inquérito Civil nº 14.0466.0000068/2014-6.  
HISTÓRICO
2.	Consoante informações contidas no relatório de auditoria 15.636, a fiscalização abrangeu o período de 2013 na execução de despesas dos recursos transferidos ao município de Valinhos/SP pelo SUS, tendo ocorrido entre 27 e 31/7/2015 a fase analítica executada, enquanto a fase de verificação in loco abrangeu os dias entre 3 a 7/8/2015 (peça 12, p. 3) .
3.	Os recursos públicos federais fiscalizados foram os do Sistema Único de Saúde, transferidos ao município de Valinhos/SP, mediante a modalidade fundo a fundo, envolvendo programas do governo federal na área de assistência à saúde no município.
4.	Das informações acerca de irregularidades relatadas no relatório de auditoria do Denasus 15.636, e que ensejaram a necessidade de devolução dos recursos indevidamente geridos, foi apresentada a seguinte constatação: 
Constatação 388198: Ausência de documentação comprobatória na realização de despesas com recursos do Fundo Nacional de Saúde, período de 2013 (peça 12, p. 9-14) .
Evidência: Em análise nos documentos entregues pelo gestor municipal das despesas pagas com os recursos recebidos pelo município de Valinhos do Ministério da Saúde/Fundo Nacional de Saúde, fundo a fundo, em confronto com os extratos bancários, verificamos que foram realizados diversos pagamentos que não foram apresentados os documentos comprovando a realização dessas despesas. Os débitos ocorreram nas contas nº 15.110-5, agência 811-7-Banco do Brasil-Bloco da Atenção Básica no valor de R$ 1.556.117,80 (um milhão, quinhentos e cinquenta e seis mil, cento e dezessete reais e oitenta centavos) , 15.111-3-agência 811-7-Banco do Brasil-Bloco da Média e Alta Complexidade Ambulatorial e Hospitalar-MAC no valor de R$ 404.864,25 (quatrocentos e quatro mil, oitocentos e sessenta e quatro reais e vinte e cinco centavos) , 15.109-1 e 15114-8-agência-811-7-Banco do Brasil-Bloco da Assistência Farmacêutica no valor de R$  143.197,58 (cento e quarenta e três mil, cento e noventa e sete reais e cinquenta e oito centavos) , 15112-1 e 15113-X-agência 811-7-Banco do Brasil-Bloco da Vigilância em Saúde no valor de R$ 1.384.633,20 (um milhão, trezentos e oitenta e quatro mil, seiscentos e trinta e três reais e vinte centavos) , 15867-3-agência 811-7-Banco do Brasil e 624006-6- agência 363-Caixa Econômica Federal-Bloco de Investimento no valor de R$ 31.465,66 (trinta e um mil, quatrocentos e sessenta e cinco reais e sessenta e seis centavos) .
Fundamentação Legal para a impugnação das despesas: Artigo 70 da Constituição da República Federativa do Brasil, artigos 62 e 63 da Lei 4.320/1964 c/c o art. 66 do Decreto 93.872/1986 e o artigo 93 do Decreto Lei 200/67.
Responsáveis: Clayton Roberto Machado (CPF XXX.623.388-XX) , Frederico Augusto Ferraz Pasti (CPF XXX.867.738-XX) , Cláudio Roberto Nava (CPF XXX.793.078-XX) , Vicente Antônio Marchiori (CPF XXX.446.588-XX) e Jair Brigo (CPF XXX.100.078-XX) .
5.		O item III (Das Irregularidades/Quantificação do dano) do relatório do Tomador de Contas (peça 15, p. 2-7) apresentou o detalhamento das quantias impugnadas, no valor de R$ 2.610.380,14, ante a irregularidade relacionadas à ausência de documentação na comprovação das despesas (constatação 388198, peça 12, p. 9-14) . Consoante se observa das informações assentes na constatação 388198, a equipe de auditoria do Denasus encontrou irregularidades na execução das despesas, passivas de glosas, que somaram a quantia de R$ 3.520.278,49 (peça 12, p. 9) . Posteriormente após a apresentação das justificativas pelos auditados junto ao Denasus, acatou-se parcialmente as mesmas, conforme informações abaixo, tendo-se excluído do débito a quantia de R$ 897.857,87, além da despesa paga, no valor de R$ 12.040,48, mas que não caracterizou prejuízo (peça 12, p. 11) , razão pela qual os valores totais impugnados somaram R$ 2.610.380,14 (peça 12, p. 10) .
Despesas pagas caracterizadas como não prejuízo. Bloco da Assistência Farmacêutica/Programa Farmácia Popular do Brasil: A despesa no valor de R$ 12.040,48, paga em 23/10/2013.
Justificativas acatadas: Bloco da Atenção Básica, Conta Corrente 35110-5, Banco do Brasil, valor de R$ 13.092,00, ND 1114/DD 007615/2013; R$ 25.217,00, ND 1218/DD 009524/2013; R$ 8.400,00, ND 1234/DD 009458/2013; R$ 3.824,00, ND 1235/DD 009473/2013; R$ 5.349,30, ND 1498 (valor estornado) , somando R$ 55.882,30 (cinquenta e cinco mil, oitocentos e oitenta e dois mil e trinta centavos) , estando de acordo com os artigos 6º e 10 da PT/GM/MS/204 de 29 de janeiro de 2007, e suas alterações. Bloco da Média e Alta Complexidade Ambulatorial e Hospitalar-MAC, Conta Corrente 35111-3, Banco do Brasil, valor de R$ 73.062,50, ND 8/DD 000785/2013; R$ 137,40, ND 640/DD 001588/2013; R$ 2.521,18, ND 642/DD 001562/2013; R$  3.130,00, ND 643/DD 001585/2013; R$ 40.174,30, ND 701/DD 001678/2013; R$ 963,53, ND 4056/DD 10691, somando R$ 119.988,91 (cento e dezenove mil, novecentos e oitenta e oito reais e noventa e um centavos) , estando de acordo com os artigos 6º e 14 da PT/GM/MS/204 de 29 de janeiro de 2007, e suas alterações. Bloco da Assistência Farmacêutica/Programa de Assistência Farmacêutica Básica, Conta Corrente 35109-1, Banco do Brasil, valor de R$ 891,00, ND 812/DD 003574/2013, estando de acordo com a PT/GM/MS/4.217 de 28 de dezembro de 2010, e a partir de 31 de julho de 2013, PT/GM/MS/1.555 de 30 de julho de 2013. Bloco Vigilância em Saúde, Conta Corrente 35112-7, Banco do Brasil, valor de R$ 5.141,40, ND 1/DD 000778, 000780, 000788, 000790, 000792, 000797, 000798, 000799, 000803, 000804, 00081; R$ 5.141,40, ND 678/DD 001559, 001555, 001596, 001611, 001625, 001650,001652, 001665, 001686, 001695 e 001720; R$ 5.141,40, ND 801/DD 003535, 003534, 003545, 003546, 003552, 003563, 003559, 003560, 003567, 003569 e 003572; R$ 674.674,80, de 20/12/13, (Ordem Bancária Cancelada Doc.51.070.010.000) , somando R$ 690.099,00, estando de acordo com artigo 18 combinado com o artigo 6º da PT/GM/MS/204 de 29 de janeiro de 2007, e suas alterações e artigo 34 da PT/GM/MS/3.252 de 22 de dezembro de 2009, e a partir de 10 de julho de2013, PT/GM/MS/1.378 de 9 de julho de 2013. Bloco investimento, Conta Corrente 624006-6, Caixa Econômica Federal, valor de R$ 2.251,28, ND 000000- Deb.Aut. DD/011767; R$ 2.889,14, ND 000000-Deb.Aut. DD 3163; R$18.056,18, ND 000000/DD 001446/2013; R$ 3.056,72, ND 000000/DD004302/2013; R$ 1.483,81, ND 000000/DD 005478/2013 e R$ 3.259,53, ND 000000/DD 006635/2013, somado R$ 30.996,66, estando de acordo com o artigo 31.A da PT/GM/MS/204 de 29 de janeiro de 2009, e suas alterações com a redação dada pelo artigo 4º da PT/GM/MS/837 de 23 de abril de 2009. Retiramos do Módulo-Proposição de Devolução, deste relatório, o valor de R$ 897.857,87 (oitocentos e noventa e sete mil, oitocentos e cinquenta e sete reais e oitenta e sete centavos) .
5.1.	Destarte, consoante se observa abaixo, constam as tabelas com os valores dos débitos quantificados, bem como os seus respectivos responsáveis solidários:  
Responsáveis: Clayton Roberto Machado, Vicente Antônio Marchiori, Frederico Augusto Ferraz Pasti e Jair Brigo 
	Data
	Valor (R$) 
	Localização

	8/1/2013
	10.000,00
	Peça 15, p. 2

	9/1/2013
	66.645,46
	Peça 15, p. 5

	22/1/2013
	235,50
	Peça 15, p. 4

	21/12013
	234,50
	Peça 15, p. 5

	21/1/2013
	234,50
	Peça 15, p. 4

	21/2/2013
	10.000,00
	Peça 15, p. 2

	7/3/2013
	10.000,00
	Peça 15, p. 3

	1/4/2013
	5.141,40
	Peça 15, p. 6

	15/4/2013
	1.976,00
	Peça 15, p. 5

	3/5/2013
	10.000,00
	Peça 15, p. 3

	7/5/2013
	780,00
	Peça 15, p. 6

	12/6/2013
	10.000,00
	Peça 15, p. 3

	12/6/2013
	1,16
	Peça 15, p. 3

	20/6/2013
	5.098,00
	Peça 15, p. 5

	3/7/2013
	2.700,00
	Peça 15, p. 6

	24/7/2013
	20.000,00
	Peça 15, p. 3

	25/72013
	20.000,00
	Peça 15, p. 3

	7/8/2013
	10.000,00
	Peça 15, p. 3

	13/9/2013
	2.000,00
	Peça 15, p. 6

	13/9/2013
	3.000,00
	Peça 15, p. 6

	17/9/2013
	2.000,00
	Peça 15, p. 5

	2/10/2013
	10.003,20
	Peça 15, p. 4

	16/10/2013
	2.000,00
	Peça 15, p. 5

	28/10/2013
	238,00
	Peça 15, p. 7

	16/10/2013
	3.000,00
	Peça 15, p. 6

	6/11/2013
	10.000,00
	Peça 15, p. 4

	Total
	215.287,72

Responsáveis: Clayton Roberto Machado, Cláudio Roberto Nava, Frederico Augusto Ferraz Pasti e Jair Brigo
	Data
	Valor (R$) 
	Localização

	18/11/2013
	10.000,00
	Peça 15, p. 4

	21/11/2013
	2.000,00
	Peça 15, p. 5

	21/11/2013
	3.000,00
	Peça 15, p. 7

	29/11/2013
	261,74
	Peça 15, p. 4

	2/12/2013
	205.155,88
	Peça 15, p. 6

	16/12/2013
	1.500.000,00
	Peça 15, p. 4

	23/12/2013
	674.674,80
	Peça 15, p. 7

	Total
	2.395.092,42

6.	O Relatório do Tomador de Contas Especial 0207/2017, datado de 20/10/2017 (peça 15) , circunstanciou as ocorrências relacionadas à instauração da tomada de contas especial, concluindo pelas responsabilidades dos Srs. Clayton Roberto Machado (CPF XXX.623.388-XX) , Frederico Augusto Ferraz Pasti (CPF XXX.867.738-XX) , Cláudio Roberto Nava (CPF XXX.793.078-XX) , Vicente Antônio Marchiori (CPF XXX.446.588-XX) e Jair Brigo (CPF XXX.100.078-XX) , pelas irregularidades na aplicação de recursos repassados pelo Sistema Único de Saúde ao Fundo Municipal de Saúde, cujo valor original somou a quantia de R$ 2.610.380,14.
7.	Por fim, o Relatório de Auditoria 273/2018 relatou os fatos que ensejaram a instauração da presente tomada de contas especial, tendo concluído ao final que houve um dano total ao erário, atualizado até a data de 20/10/2017, no valor de R$ 3.792.833,02, que seriam de responsabilidade dos responsáveis já identificados nos presentes autos (peça 16, p. 1) .
8.	Concluída a tomada de contas especial no âmbito do Fundo Nacional de Saúde, a Secretaria Federal de Controle Interno, com fundamento no seu Relatório de Auditoria 273/2018, certificou a irregularidade das contas (peça 17) , tendo o dirigente do Controle Interno emitido o parecer 273/2018 (peça 18) e a autoridade ministerial competente tomado conhecimento dos fatos, na forma regulamentar, determinando o encaminhamento das presentes contas a este Tribunal (peça 19) .
9.	À peça 20 dos autos consta a instrução que efetuou as análises relativas aos documentos componentes do processo, tendo o auditor instrutor efetuado proposta de citação dos responsáveis. O Diretor e Secretário da Secex/TCE corroboraram a proposta de citação, conforme se verifica dos despachos assentes nas peças 21 e 22. Assim, foram expedidos os ofícios de citação (peças 23 a 27) , consoante verifica nos avisos de recebimentos constantes das peças 28 a 32. 
9.1.	Os responsáveis Jair Brigo, Clayton Roberto Machado, Frederico Augusto Ferraz Pasti e Vicente Antonio Marchiori constituíram o mesmo procurador para representá-los, consoante se observa das peças 33, 35-37, tendo sido colacionado aos autos as alegações de defesa em uma única peça em relação aos quatro responsáveis (peça 41) , bem como os demais elementos de defesa que entenderam ser pertinentes e suficientes para comprovarem as alegações (peças 42 a 64) .
9.2.	Em relação ao Sr. Claudio Roberto Nava, apesar de regularmente citado (peças 23) , inclusive tendo recebido e assinado o aviso de recebimento (peça 28) , não apresentou as suas alegações de defesa, podendo, nos termos do art. 12, §3º, da Lei 8.443/1992, ser considerado revel.
ANÁLISE DOS PRESSUPOSTOS DE PROCEDIBILIDADE DA IN/TCU 71/2012
Verificação de Eventual Prejuízo ao Contraditório e Ampla Defesa
10.	Verifica-se que não houve o transcurso de mais de dez anos desde o fato gerador sem que tenha havido a notificação do responsável pela autoridade administrativa federal competente (art. 6º, inciso II, c/c art. 19 da IN/TCU 71/2012, modificada pela IN/TCU 76/2016) , uma vez que os débitos impugnados datam a partir de 8/1/2013, não tendo ocorrido o transcurso temporal de dez anos. Cabe informar, ainda, que o Sr. Clayton Roberto Machado apresentou solicitação de prorrogação de prazo, a fim de apresentar defesa, consoante informação do item VI do Relatório do Tomador de Contas (peça 15, p. 9) , sem contudo ter conseguido mitigar a situação que demandou a instauração da presente TCE.
Valor de Constituição da TCE
11.	Verifica-se que o valor atualizado do débito apurado (sem juros) em 1º/1/2017 é superior a R$ 100.000,00, na forma estabelecida conforme os arts. 6º, inciso I, e 19 da IN/TCU 71/2012, modificada pela IN/TCU 76/2016	. 		A tomada de contas especial está, assim, devidamente constituída e em condição de ser instruída.
VERIFICAÇÃO DA EXISTÊNCIA DE OUTROS DÉBITOS
12.	Em atenção ao comando contido no item 9.4 do Acórdão 1772/2017-TCU-Plenário, de relatoria do Exmo. Ministro-Substituto Augusto Sherman Cavalcanti, e em atendimento ao disposto no art. 6º, § 1º, da Instrução Normativa TCU 71/2012, informa-se que não existem outros processos de cobrança no âmbito do TCU em relação aos responsáveis arrolados nos autos. 
EXAME TÉCNICO
Esgotamento da via administrativa do Ministério da Saúde para ressarcimento do dano
13.	Preliminarmente, oportuno consignar que, nos termos do art. 23, § 1º, do Decreto 7.827/2012, que regulamenta a Lei Complementar 141/2012, e item 9.3.5.2 do Acórdão 1072/2017-TCU-Plenário (Relator Min. Bruno Dantas) , foram esgotadas, na via administrativa de controle interno do Ministério da Saúde, as medidas para ressarcimento do dano, conforme notificações aos responsáveis constantes das informações contidas no item V do Relatório do Tomador de Contas (Das cobranças expedidas visando à regularização das e ressarcimento do dano (peça 15, p. 8) . 
Caracterização das irregularidades geradoras do dano ao erário
A TCE foi instaurada em razão de não comprovação da boa e regular aplicação de recursos do Sistema Único de Saúde (SUS) repassados ao município no exercício de 2013, na execução de despesas dos recursos transferidos ao município de Valinhos/SP pelo SUS, tendo em vista a ausência de documentação comprobatória na realização de despesas com recursos do Fundo Nacional de Saúde, período de 2013 (peça 12, p. 9-14) .
Individualização das Condutas
	Irregularidade: Ausência de documentação comprobatória na realização de despesas com recursos do Fundo Nacional de Saúde, período de 2013 (Constatação 388198 do Relatório de Auditoria do Denasus n. 15.636) .
Dispositivos violados: arts. 70, parágrafo único, da Constituição Federal, 93 do Decreto-Lei nº 200/1967 e 66 e 145 do Decreto n. 93.872/1986, artigo 70 da Constituição da República Federativa do Brasil, artigos 62 e 63 da Lei 4.320/1964 c/c o art. 66 do Decreto 93.872/1986 e o artigo 93 do Decreto Lei 200/1967;
Responsáveis: Clayton Roberto Machado (CPF XXX.623.388-XX) , Frederico Augusto Ferraz Pasti (CPF XXX.867.738-XX) , Cláudio Roberto Nava (CPF XXX.793.078-XX) , Vicente Antônio Marchiori (CPF XXX.446.588-XX) e Jair Brigo (CPF XXX.100.078-XX) .
Conduta impugnada: na condição de responsáveis pelos processos de pagamentos e ordenamento das despesas do Fundo Municipal de Saúde de Valinhos/SP, por terem deixado de comprovar a boa e regular aplicação dos valores recebidos pela Secretaria Municipal de Saúde, em face da não apresentação dos elementos que justificassem as despesas impugnadas.
Evidência: Relatório de Auditoria do Denasus 15.636 (Constatação 388198 do Relatório de Auditoria do Denasus n. 15.636) .
Das citações e alegações de defesas apresentadas pelos Responsáveis (Jair Brigo, Clayton Roberto Machado, Frederico Augusto Ferraz Pasti e Vicente Antonio Marchiori) :
Ofícios de citação 2009 a 2012/2019-TCU/Secex-TCE, de 3/10/2018 (peças 23 a 27) :
Os defendentes iniciaram as suas alegações de defesa mencionando que, embora a Lei Municipal nº 4.687, de 30/6/2011, tenha criado o Departamento do Fundo Municipal de Saúde na estrutura administrativa da Secretaria de Saúde do Município de Valinhos, este não foi implantado, ante a ausência de decreto regulamentador e, por tal motivo, a movimentação financeira do Fundo Municipal de Saúde à época era efetuada pela Secretaria da Fazenda. 
Assim, a defesa informou que existia o seguinte procedimento interno: 
A Secretaria da Saúde elabora a requisição de compras dos produtos necessários ao seu normal funcionamento, encaminhando à Secretaria de Licitações e Compras; 
A Secretaria de Licitações e Compras consultava a Secretaria da Fazenda quando a disponibilidade orçamentária; 
A Secretaria da Fazenda, por sua vez, efetuava a reserva orçamentária, na conformidade da Lei 4.320/1964, para regular processo licitatório. 
Uma vez findo esse trânsito licitatório, a Secretaria da Fazenda efetuava o competente empenho a favor da empresa vencedora;
Na conformidade das compras efetuadas pela Secretaria da Saúde, a Secretaria da Fazenda efetuava a liquidação do (s) empenho (s) e aguardava a recepção das notas fiscais para proceder o pagamento na data de seu vencimento; 
Toda essa movimentação competiria ao Diretor do Departamento do Fundo Municipal o seu rigoroso controle, conforme Lei n. 4.687; 
A Secretaria da Saúde encaminhava as notas fiscais para pagamento, já com carimbo identificando qual conta vinculada ao FNS/MS, deveria ser utilizada para o pagamento ao fornecedor, ou seja, não competia à Secretaria da Fazenda a "escolha" da conta a ser debitada, a menos que não houvesse saldo bancário na conta informada, ocasião em que o pagamento era efetuado através da conta movimento da municipalidade (grifo original) ; 
Ocorre, que, muitas vezes, o Conselho Municipal de Saúde, não concordava com a indicação da Secretaria da Saúde quanto a conta corrente utilizada e solicitava ao Secretário da Fazenda e/ou Diretor de Finanças para que procedesse à regularização, efetuando a transferência de uma conta para outra; o que pode ter ensejado ao senhor auditor um não correto entendimento da documentação apresentada, conforme disporemos logo adiante (grifo original) .
17.	A defesa registrou que todas as contas do período apontado no relatório da auditoria foram aprovadas pelo Conselho Municipal de Saúde, bem como todos os processos de pagamentos foram examinados pelo Conselho Municipal de Saúde, o que ensejou na aprovação das contas. Posteriormente, os defendentes detalharam os débitos, conforme as informações que se seguem abaixo:
1. EVENTO 01 - R$ 10.000,00, em 08/02/2013 (e não 08/01/2013) - Banco do Brasil - Agência 811-7 - Conta 35.114-8 - Bloco Assistência Farmacêutica - Constatação 388.198
AUDITORIA: Os documentos das despesas apresentados, referentes ao valor de R$ 10.000,00, em 8/2/2013, como sendo gastos com despesa de manutenção da farmácia popular e em folhas de pagamentos de funcionários da farmácia popular. Não foram encaminhados os processos de pagamentos (pagamentos de emprenho/relação de empenhos, ordem de pagamento, ordem bancária identificando a conta que foi beneficiada com o valor de R$ 10.000,00, não sendo possível fazer uma relação com os documentos apresentados com o que foi debitado na conta 35114-8 - agência 811-7 - Banco do Brasil. 
JUSTIFICATIVA: Trata-se de ressarcimento de despesas diversas efetuadas pela municipalidade. Por ocasião do repasse era efetuada a transferência desse valor para a conta corrente da Prefeitura. Essa transação contava com autorização pela Secretaria da Saúde e aceita pelo Conselho Municipal de Saúde que, conforme citamos anteriormente, as contas foram aprovadas pela maioria e sem ressalvas. O valor foi creditado, em 13/2/2013, na conta 73001-7 - agência 811-7 - Banco do Brasil, conta movimento da municipalidade. Extrato Bancário da conta 35.114-8 (fls. 205) ; Extrato Bancário da conta 73.001-7 (doc. 10) ; Extrato Contábil da conta 35114-8 (doc. 11) e Extrato Contábil da conta 73001-7 (doc. 10) 
2. EVENTO 02 - R$ 66.645,46, em 09/01/2013 - Banco do Brasil - Agência 811-7 - Conta 35.111-3 - Bloco Média e Alta Complex. Amb. e Hospitalar - MAC - Constatação 388.198 AUDITORIA: A despesa no valor de R$ 66.645,45, paga em 9/1/2013, foi na conta corrente 35.111-3 - agência 811-7 - Banco do Brasil e o apresentado foi pago na conta corrente 13.000743-9, agência 3808 - Banco Santander, conta movimento em nome Prefeitura do Município de Valinhos, em 7/1/2013, Documento de Despesa 000066/2013, não correspondente o que foi contatado. 
JUSTIFICATIVA: O pagamento foi efetuado com recursos próprio da Municipalidade, no dia 07/01/2013, através da conta Movimento junto ao Banco Santander, conforme poderá ser verificado (doc. 21) , já que a destinatária a Irmandade da Santa Casa de Misericórdia de Valinhos necessitava da importância naquela data, para efetuar a folha de pagamento de seus servidores e se a importância fosse transferida Média e Alta Complexidade o valor somete seria creditado no dia subsequente. 
3. EVENTO 03 - R$ 234,50, em 21/01/2013 - Banco do Brasil - Agência 811-7 - Conta 35.867-3 - Bloco Investimento - Constatação 388.198 AUDITORIA: O documento de pagamento da despesa apresentada (OB 930) , refere-se a despesa paga em 17/12/2012, na conta corrente 35867-3, no valor de R$ 234,50, (Documento de Despesa 0129050) e o que foi solicitado no relatório é a despesas paga em 21/01/2013, na conta e valor citados acima, portanto o que foi apresentado é com data divergente do que foi constatado. 
JUSTIFICATIVA: Não possuímos os extratos bancários de dezembro de 2012, mas trata-se de regularização de lançamento. Da análise da anotação da Auditoria, constata-se que a despesa havia sido paga com recursos da conta 35.867-3 em 17/12/2012. Em 22/01/2013 foi efetuado o débito na conta 35.110-5, no valor de R$ 234,50 e o crédito ocorreu na conta 35.867-3 no dia 23/01/2013, conforme poderá ser verificado às fls. 102 e docs. anexos 16, 17 e 18. 4. EVENTO 04 - R$ 235,50, em 22/01/2013 - Banco do Brasil - Agência 811-7 - Conta 35.110-5 - Bloco da Atenção Básica - PAB - Constatação 388.198 
AUDITORIA: A despesa no valor de R$ 235,50, paga em 22/01/2013 foi na conta corrente 35110-5 - agência 811-7 - Banco do Brasil e o apresentado foi pago na conta corrente 35867-3 - agência 811-7 - Banco do Brasil, em 17/12/2012. Documento de Despesa 0129050, não correspondente o que foi constatado. JUSTIFICATIVA: Conforme poderá ser verificado pelos extratos bancários (fls. 102) , e também pelos analíticos contábeis (documentos nº s 16 e 18) , não existe lançamento no valor de R$ 235,50 apenas lançamento no valor de R$ 234,50.
5. EVENTO 05 - R$ 10.000,00, em 21/02/2013 - Banco do Brasil - Agência 811-7 - Conta 35.114-8 - Bloco Assistência Farmacêutica - Constatação 388.198 
AUDITORIA: Os documentos das despesas apresentados, referentes ao valor de R$ 10.000,00, em 21/02/2013, foram como sendo gastos com despesa de manutenção da farmácia popular e em folhas de pagamentos de funcionários da farmácia popular. Não foram encaminhados os processos de pagamentos (pagamentos de emprenho/relação de empenhos, ordem de pagamento, ordem bancária identificando a conta que foi beneficiada com o valor de R$ 10.000,00, não sendo possível fazer uma relação com os documentos apresentados com o que foi debitado na conta 35114-8 - agência 811-7 - Banco do Brasil.
 JUSTIFICATIVA: O valor foi creditado, em 22/02/2013, na conta 73001-7 - agência 811-7 - Banco do Brasil, conta movimento da Municipalidade, conforme Extrato Bancário da conta 35.114-8 (fls. 205) ; Extrato Bancário da conta 73.001-7 (doc. 10) , Extrato Contábil da conta 35114-8 (doc. 11) e Extrato Contábil da conta 73001-7 (doc. 12) . 6. EVENTO 06 - R$ 10.000,00, em 07/03/2013 - Banco do Brasil - Agência 811-7 - Conta 35.114-8 - Bloco Assistência Farmacêutica - Constatação 388.198 
AUDITORIA: Os documentos das despesas apresentados, referentes ao valor de R$ 10.000,00, em 7/3/2013, foram como sendo gastos com despesa de manutenção da farmácia popular e em folhas de pagamentos de funcionários da farmácia popular. Não foram encaminhados os processos de pagamentos (pagamentos de emprenho/relação de empenhos, ordem de pagamento, ordem bancária identificando a conta que foi beneficiada com o valor de R$ 10.000,00, não sendo possível fazer uma relação com os documentos apresentados com o que foi debitado na conta 35114-8 - agência 811-7 - Banco do Brasil. 
JUSTIFICATIVA: O valor foi creditado, em 8/3/2013, na conta 73001-7 - agência 811-7 - Banco do Brasil, conta movimento da Municipalidade, conforme Extrato Bancário da conta 35.114-8 (fls. 205) ; Extrato Bancário da conta 73.001-7 (doc. 10) ; Extrato Contábil da conta 35114-8 (doc. 11) e Extrato Contábil da conta 73001-7 (doc. 12) .
7. EVENTO 07 - R$ 5.141,40, em 01/04/2013 - Banco do Brasil - Agência 811-7 - Conta 35.112-1 - Bloco Vigilância em Saúde - Constatação 388.198 
AUDITORIA: Os documentos de pagamento das despesas apresentadas (OB 1041, 10,42, 1043, 1044, 1045, 1046, 1047, 1048, 1049, 1050 e 1051) , refere-se as despesas pagas em 01/03/2013, na conta corrente 35112-1, no valor de R$ 5.141,40, (Documentos de Despesas 01492, 01498, 01541, 01551, 01583, 01694, 01696, 01653, 001710, 001720 e 001754) , e o que foi solicitado no relatório são as despesas pagas em 01/04/2013, na conta e valor citado acima, portanto o que foi apresentado é com data divergente do que foi constatado. 
JUSTIFICATIVA: A Auditoria solicitou que fosse comprovada a despesa no valor de R$ 5.141,40, cujos pagamentos ocorreram nos dias 08/01, 01/02, 01/04 e 02/05/2013. A municipalidade, por sua vez, entregou os documentos dos pagamentos ocorridos nos dias 08/01, 01/02, 01/03 e 2/5/2013. Conforme extrato bancário (fls. 151) e analítico contábil (doc. 17) , ocorreram 5 (cinco) pagamentos no valor R$ 5.141, nas datas de 08/01, 01/02, 01/03, 01/04 e 02/05/2013 e não podemos precisar as causas, razões e/ou circunstâncias de um desses pagamentos ter ficado de fora. Pode se inferir que houve lapso involuntário na apresentação dos documentos solicitados, talvez até mesmo em decorrência da ausência de solicitação de um dos processos de pagamento, induzindo ao erro do servidor da Secretária da Saúde na separação dos documentos. Considerando que três dos quatro documentos apresentados, é possível que crer que a documentação faltante também estaria correta a exemplo da documentação entregue e não considerada. Compete à municipalidade fazer a apresentação dessa documentação, já que os responsáveis não têm mais acesso aos processos de pagamentos. 
8. EVENTO 08 - R$ 1.976,00, em 15/04/2013 - Banco do Brasil - Agência 811-7 - Conta 35.111-3 - Bloco Média e Alta Complex. Amb. e Hospitalar - MAC - Constatação 388.198 
AUDITORIA: A despesa no valor de R$ 1.976,00, paga em 15/4/2013, foi na conta corrente 35111-3 - agência 811-7 - Banco do Brasil e o apresentador foi pago na conta corrente 35110-5, agência 811-7, Banco do Brasil, conta do Bloco da Atenção Básica, em 26/03/2013, Documento de Despesa 001522, não correspondendo o que foi constatado.
JUSTIFICATIVA: Conforme se verifica pelo extrato bancário da conta corrente 35.110-5 (fls. 79) , efetivamente ocorreu o pagamento à empresa Biogenetix, no valor de R$ 1.976,00. Porém, ao que se depreende o Conselho Municipal de Saúde deve ter alertado pelo débito em conta indevida, sendo a conta 35.111-3 a correta. Em 15/04/2013 foi efetuada a regularização, conforme poderá ser verificado (doc. 14) e fls. 130. Toda essa movimentação foi registrada na contabilidade da Prefeitura conforme poderá ser verificado (docs. 15 e 16) 9. 
EVENTO 09 - R$ 10.000,00, em 3/5/2013 - Banco do Brasil - Agência 811-7 - Conta 35.114-8 - Bloco Assistência Farmacêutica - Constatação 388.198 AUDITORIA: Os documentos das despesas apresentados, referentes ao valor de R$ 10.000,00, em 03/05/2013, foram como sendo gastos com despesa de manutenção da farmácia popular e em folhas de pagamentos de funcionários da farmácia popular. Não foram encaminhados os processos de pagamentos (pagamentos de emprenho/relação de empenhos, ordem de pagamento, ordem bancária identificando a conta que foi beneficiada com o valor de R$ 10.000,00, não sendo possível fazer uma relação com os documentos apresentados com o que foi debitado na conta 35114-8 - agência 811-7 - Banco do Brasil. 
JUSTIFICATIVA: O valor foi creditado, em 6/5/2013, na conta 73001-7 - agência 811-7 - Banco do Brasil, conta movimento da Municipalidade, conforme Extrato Bancário da conta 35.114-8 (doc. 208) ; Extrato Bancário da conta 73.001-7 (doc. 10) ; Extrato Contábil da conta 35114-8 (doc.11) e Extrato Contábil da conta 73001-7 (doc. 12) . 10. EVENTO 10 - R$ 780,00, em 07/05/2013 - Banco do Brasil - Agência 811-7 - Conta 35.113-X - Bloco HIV/AIDS e outras DSTs - Constatação 388.198 
AUDITORIA: O documento de pagamento da despesa apresentada (OB 1262) , refere-se a despesa paga em 11/06/2013, na conta corrente 35113-X, no valor de R$ 780,00, (Documento de Despesa 004712) , e o que foi solicitado no relatório é a despesa paga em 07/05/2013, na conta e valor citados acima, portanto o que foi apresentado é com data divergente do que foi constatado.
JUSTIFICATIVA: Conforme se observa pelo extrato bancário da conta (fls. 179) e analítico contábil (doc. 19) ocorreram dois pagamentos de R$ 780,00 (setecentos e oitenta reais) nas datas 07/05 e 11/06/2013 e a Auditoria solicitou apenas o pagamento ocorrido em 07/05/2013, tendo recebido os documentos do pagamento do dia 11/06/2013. Compete à Municipalidade fazer a apresentação dessa documentação, já que os responsáveis não têm mais acesso aos processos de pagamentos. 
11. EVENTO 11 - R$ 1,16, em 12/06/2013 - Banco do Brasil - Agência 811-7 - Conta 35.114-8 - Bloco Assistência Farmacêutica - Constatação 388.198 
AUDITORIA: Os documentos das despesas apresentados, referentes ao valor de R$ 1,16, em 12/06/2013, foram como sendo gastos com despesa de manutenção da farmácia popular e em folhas de pagamentos de funcionários da farmácia popular. Não foram encaminhados os processos de pagamentos (pagamentos de emprenho/relação de empenhos, ordem de pagamento, ordem bancária identificando a conta que foi beneficiada com o valor de R$ 1,16, não sendo possível fazer uma relação com os documentos apresentados com o que foi debitado na conta 35114-8 - agência 811-7 - Banco do Brasil. 
JUSTIFICATIVA: O valor foi creditado, em 13/06/2013, na conta 73001-7 - agência 811-7 - Banco do Brasil, conta movimento da Municipalidade, conforme Extrato Bancário da conta 35.114-8 (fls. 209) ; Extrato Bancário da conta 73.001-7 (doc. 10) ; Extrato Contábil da conta 35114-8 (doc. 11) e Extrato Contábil da conta 73001-7 (doc. 12) . 
12. EVENTO 12 - R$ 10.000,00, em 12/06/2013 - Banco do Brasil - Agência 811-7 - Conta 35.114-8 - Bloco Assistência Farmacêutica - Constatação 388.198
AUDITORIA: Os documentos das despesas apresentados, referentes ao valor de R$ 10.000,00, em 12/06/2013, foram como sendo gastos com despesa de manutenção da farmácia popular e em folhas de pagamentos de funcionários da farmácia popular. Não foram encaminhados os processos de pagamentos (pagamentos de emprenho/relação de empenhos, ordem de pagamento, ordem bancária identificando a conta que foi beneficiada com o valor de R$ 10.000,00, não sendo possível fazer uma relação com os documentos apresentados com o que foi debitado na conta 35114-8 - agência 811-7 - Banco do Brasil.
JUSTIFICATIVA: O valor foi creditado, em 13/06/2013, na conta 73001-7 - agência 811-7 - Banco do Brasil, conta movimento da Municipalidade, conforme Extrato Bancário da conta 35.114-8 (fls. 209) ; Extrato Bancário da conta 73.001-7 (doc. 10) ; Extrato Contábil da conta 35114-8 (doc. 11) e Extrato Contábil da conta 73001-7 (doc. 12) ;
13. EVENTO 13 - 5.098,00, em 20/06/2013 - Banco do Brasil - Agência 811-7 - Conta 35.111-3 - Bloco Média e Alta Complex. Amb. e Hospitalar - MAC - Constatação 388.198 
AUDITORIA: A despesa no valor de R$ 5.098,00, paga em 20/06/2013, foi na conta corrente 35111-3 - agência 811-7 - Banco do Brasil e o apresentado foi pago na conta corrente 35110-5, agência 811-7, Banco do Brasil, conta do bloco da Atenção Básica, em 13/05/2013, Documento de Despesa 003616, não correspondendo o que foi constatado.
 JUSTIFICATIVA: A exemplo do comentado no item 7, a despesa havia sido paga erroneamente com recursos da conta 35110-5. Constatado o erro foi feito o débito, em 20/06/2013, na conta 35111-3, cujo crédito ocorreu em 21/06/2013, na conta 35110-5, conforme fls. 81 e docs. nº s 14, 15 e 16) 
14. EVENTO 14 - R$ 2.700,00, em 03/07/2013 - Banco do Brasil - Agência 811-7 - Conta 35.112-1 - Bloco Vigilância em Saúde - Constatação 388.198
AUDITORIA: Nos documentos das despesas apresentadas, (documento da despesa 05495) , referente ao adiantamento, não ficou demonstrado em que conta corrente este valor foi creditado e movimentados. 
JUSTIFICATIVA: Trata-se de ressarcimento de despesas de pronto pagamento conforme comentado em diversos eventos aqui relatados. O valor foi creditado, em 04/07/2013, na conta 73001-7 - agência 811-7 - Banco do Brasil, conta movimento da Municipalidade, conforme fls. 157e docs n° 10, 12 e 17.
15. EVENTO 15 - R$ 20.000,00, em 24/07/2013 - Banco do Brasil - Agência 811-7 - Conta 35.109-1 - Bloco Assistência Farmacêutica AUDITORIA: Não foi apresentado o documento da despesa no valor de R$ 20.000,00, paga em 24/07/2013, na conta corrente 35109-1 - agência 811-7 - Banco do Brasil. JUSTIFICATIVA: Valor creditado em 26/07/2013, na conta corrente 35.114-8, Bloco Assistência Farmacêutica. Tecemos considerações no próximo item (16) , uma vez que aquela conta foi debitada indevidamente, conforme fls. 58, 210 e docs. 11 e 20. 16. 
EVENTO 16 - R$ 20.000,00, em 25/07/2013 - Banco do Brasil - Agência 811-7 - Conta 35.114-8 - Bloco Assistência Farmacêutica - Constatação 388.198 
AUDITORIA: Os documentos das despesas apresentados, referentes ao valor de R$ 20.000,00, em 25/07/2013, foram como sendo gastos com despesa de manutenção da farmácia popular e em folhas de pagamentos de funcionários da farmácia popular. Não foram encaminhados os processos de pagamentos (pagamentos de emprenho/relação de empenhos, ordem de pagamento, ordem bancária identificando a conta que foi beneficiada com o valor de R$ 10.000,00 (sic grifo nosso) , não sendo possível fazer uma relação com os documentos apresentados com o que foi debitado na conta 35114-8 - agência 811-7 - Banco do Brasil. 
JUSTIFICATIVA: O valor foi creditado, em 26/07/2013, na conta 73001-7 - agência 811-7 - Banco do Brasil, conta movimento da Municipalidade. Juntamos: Extrato Bancário da conta 35.114-8 (fls. 210) ; Extrato Bancário da conta 73.001-7 (doc. 10) ; Extrato Contábil da conta 35114-8 (doc. 11) e Extrato Contábil da conta 73001-7 (doc. 12) . 17. 
EVENTO 17 - R$ 10.000,00, em 07/08/2013 - Banco do Brasil - Agência 811-7 - Conta 35.114-8 - Bloco Assistência Farmacêutica - Constatação 388.198
AUDITORIA: Os documentos das despesas apresentados, referentes ao valor de R$ 10.000,00, em 07/08/2013, foram como sendo gastos com despesa de manutenção da farmácia popular e em folhas de pagamentos de funcionários da farmácia popular. Não foram encaminhados os processos de pagamentos (pagamentos de emprenho/relação de empenhos, ordem de pagamento, ordem bancária identificando a conta que foi beneficiada com o valor de R$ 10.000,00, não sendo possível fazer uma relação com os documentos apresentados com o que foi debitado na conta 35114-8 - agência 811-7 - Banco do Brasil. 
JUSTIFICATIVA: O valor foi creditado, em 08/08/2013, na conta 73001-7 - agência 811-7 - Banco do Brasil, conta movimento da Municipalidade. Conforme Extrato Bancário da conta 35.114-8 (fls. 211) ; Extrato Bancário da conta 73.001-7 (doc. 10) ; Extrato Contábil da conta 35114-8 (doc. 11) e Extrato Contábil da conta 73001-7 (doc. 12) . 
18. EVENTO 18 - R$ 3.000,00, em 13/09/2013 - Banco do Brasil - Agência 811-7 - Conta 35.112-1 - Bloco Vigilância em Saúde - Constatação 388.198 
AUDITORIA: Nos documentos das despesas apresentadas, (documento da despesa 05495) , referente ao adiantamento, não ficou demonstrado em que conta corrente este valor foi creditado e movimentados. 
JUSTIFICATIVA: Trata-se de ressarcimento de despesas de pronto pagamento. O valor foi creditado, em 16/09/2013, na conta 73001-7 - agência 811-7 - Banco do Brasil, conta movimento da Municipalidade, conforme fls. 159 e docs. 10, 12 e 17. 
19. EVENTO 19 - R$ 2.000,00, em 13/09/2013 - Banco do Brasil - Agência 811-7 - Conta 35.112-1 - Bloco Vigilância em Saúde - Constatação 388.198 
AUDITORIA: Nos documentos das despesas apresentadas, (documento da despesa 06827) , referente ao adiantamento, não ficou demonstrado em que conta corrente este valor foi creditado e movimentados.
JUSTIFICATIVA: Trata-se de ressarcimento de despesas de pronto pagamento. O valor foi creditado, em 18/09/2013, na conta 73001-7 - agência 811-7 - Banco do Brasil, conta movimento da Municipalidade, conforme fls. 159 e docs. 10, 12 e 17. 
20. EVENTO 20 - R$ 2.000,00, em 17/09/2013 - Banco do Brasil - Agência 811-7 - Conta 35.111-3 - Bloco Média e Alta Complex. Amb. e Hospitalar - MAC AUDITORIA: Nos documentos das despesas apresentadas, referente ao adiantamento no valor de R$ 2.000,00, debitado em 17/09/2013, não ficou demonstrado em que conta este valor foi creditado e movimentados. 
JUSTIFICATIVA: Trata-se de despesas de pequena monta (pronto pagamento) , cujo cheque é emitido através de conta movimento da Municipalidade, em favor do ordenador de despesa, no caso a Senhora Secretaria de Saúde. A Municipalidade se ressarce através da transferência bancária. No caso em questão o valor foi debitado, em 17/09/2013, na conta 35111-7, e creditado em 18/09/2013, na conta Movimento número 730001-7, conforme docs. 10, 12, 14 e 15. Os processos de pronto pagamento ficam arquivados em pasta própria para apresentação aos órgãos fiscalizadores. Reafirma-se que todos os processos de pagamentos foram analisados pelo Conselho Municipal de Saúde e aprovado pela maioria e sem ressalvas. 
21. EVENTO 21 - R$ 10.003,20, em 02/10/2013 - Banco do Brasil - Agência 811-7 - Conta 35.114-8 - Bloco Assistência Farmacêutica - Constatação 388.198 
AUDITORIA: Os documentos das despesas apresentados, referentes ao valor de R$ 10.003,20, em 02/10/2013, foram como sendo gastos com despesa de manutenção da farmácia popular e em folhas de pagamentos de funcionários da farmácia popular. Não foram encaminhados os processos de pagamentos (pagamentos de emprenho/relação de empenhos, ordem de pagamento, ordem bancária identificando a conta que foi beneficiada com o valor de R$ 10.000,00, não sendo possível fazer uma relação com os documentos apresentados com o que foi debitado na conta 35114-8 - agência 811-7 - Banco do Brasil. 
JUSTIFICATIVA: O valor foi creditado, em 03/10/2013, na conta 73001-7 - agência 811-7 - Banco do Brasil, conta movimento da municipalidade, conforme Extrato Bancário da conta 35.114-8 (fls. 213) ; Extrato Bancário da conta 73.001-7 (doc. 10) ; Extrato Contábil da conta 35114-8 (doc. 11) e Extrato Contábil da conta 73001-7 (doc. 12) 
22. EVENTO 22 - R$ 3.000,00, em 16/10/2013 - Banco do Brasil - Agência 811-7 - Conta 35.112-1 - Bloco Vigilância em Saúde - Constatação 388.198 
AUDITORIA: Nos documentos das despesas apresentadas, (documento da despesa 05495) , referente ao adiantamento, não ficou demonstrado em que conta corrente este valor foi creditado e movimentados. 
JUSTIFICATIVA: Trata-se de ressarcimento de despesas de pronto pagamento. O valor foi creditado, em 17/10/2013, na conta 73001-7 - agência 811-7 - Banco do Brasil, conta movimento da Municipalidade, conforme fls. 160 e docs. 10, 12 e 17. 
23. EVENTO 23 - R$ 2.000,00, em 16/10/2013 - Banco do Brasil - Agência 811-7 - Conta 35.111-3 - Bloco Média e Alta Complex. Amb. e Hospitalar - MAC - Constatação 388.198 
AUDITORIA: Documento de despesa 006686; R$ 2.000,00, debitado em 16/10/2013, não ficou demonstrado em que conta este valor foi creditado e movimentados. 
JUSTIFICATIVA: Trata-se de ressarcimento de despesas de pronto pagamento. O valor foi creditado, em 17/10/2013, na conta 73001-7 - agência 811-7 - Banco do Brasil, conta movimento da Municipalidade, conforme docs. 10, 12, 14 e 15. 24. 
EVENTO 24 - R$ 238,00, em 28/10/2013 - R$ 238,00 - Banco do Brasil - Agência 811-7 - Conta 35.112-1 - Bloco Vigilância em Saúde - Constatação 388.198 
AUDITORIA: A despesa no valor de R$ 238,00, paga em 23/10/2013, foi na conta corrente 35112-1 - agência 811-7 - Banco do Brasil e o apresentado foi pago na conta corrente 73.001-7 - agência 0811-7 - Banco do Brasil, cheque n° 008336 de 18/10/2013, não correspondendo o que foi constatado. 
JUSTIFICATIVA: Segundo se depreende pelo apontado pela Auditoria e conforme extratos bancários (docs. 10 e fls. 160) ocorreu pagamento às Lojas Cem S/A, através do cheque n° 008.336 da conta corrente 73.001-7 no dia 23/10/2013. Nessa mesma data foi feita solicitação de transferência no mesmo valor debitando a conta 35.112-1, creditando conta 73.001-7. Toda a movimentação foi registrada contabilmente (docs. nº s 12 e 17) . Trata-se de ressarcimento de pagamento efetuado com recurso próprio da municipalidade, uma vez que a favorecida (Lojas Cem S/A) somente aceita pagamento no caixa da loja e a conta da saúde não aceita emissão de cheque.
25. EVENTO 25 - R$ 10.000,00, em 06/11/2013 - Banco do Brasil - Agência 811-7 - Conta 35.114-8 - Bloco Assistência Farmacêutica - Constatação 388.198 
AUDITORIA: Os documentos das despesas apresentados, referentes ao valor de R$ 10.000,00, em 06/11/2013, foram como sendo gastos com despesa de manutenção da farmácia popular e em folhas de pagamentos de funcionários da farmácia popular. Não foram encaminhados os processos de pagamentos (pagamentos de emprenho/relação de empenhos, ordem de pagamento, ordem bancária identificando a conta que foi beneficiada com o valor de R$ 10.000,00, não sendo possível fazer uma relação com os documentos apresentados com o que foi debitado na conta 35114-8 - agência 811-7 - Banco do Brasil. 
JUSTIFICATIVA: O valor foi creditado, em 07/11/2013, na conta 73001-7 - agência 811-7 - Banco do Brasil, conta movimento da Municipalidade, conforme Extrato Bancário da conta 35.114-8 (fls. 214) ; Extrato Bancário da conta 73.001-7 (doc. 10) ; Extrato Contábil da conta 35114-8 (doc. 11) e Extrato Contábil da conta 73001-7 (doc. 12) . 26. EVENTO 26 - R$ 234,50, em 21/12/2013- Banco do Brasil - Agência 811-7 - Conta 35.867-3 - Bloco Investimento - Constatação 388.198 
AUDITORIA: Não foi apresentado o documento da despesa no valor de R$ 234,50, paga em 21/01/2013, na conta corrente 35867-3 - agência 811-7 - Banco do Brasil.
JUSTIFICATIVA: Não existe a despesa apontada pelo Auditor. Na realidade ocorreu a solicitação de transferência desse valor à credito da conta 35110-5, mas por algum problema na Instituição Financeira, a transferência acabou sendo estornada. Houve nova tentativa de se efetuar a transferência, também acabou sendo estornada, conforme poderá ser observado pelo extrato (fls. 89) .
 27. EVENTO 27 - R$ 10.000,00, em 18/11/2013 - Banco do Brasil - Agência 811-7 - Conta 35.114-8 - Bloco Assistência Farmacêutica - Constatação 388.198 - Constatação 388.198 
AUDITORIA: Os documentos das despesas apresentados, referentes ao valor de R$ 10.000,00, em 18/11/2013, foram como sendo gastos com despesa de manutenção da farmácia popular e em folhas de pagamentos de funcionários da farmácia popular. Não foram encaminhados os processos de pagamentos (pagamentos de emprenho/relação de empenhos, ordem de pagamento, ordem bancária identificando a conta que foi beneficiada com o valor de R$ 10.000,00, não sendo possível fazer uma relação com os documentos apresentados com o que foi debitado na conta 35114-8 - agência 811-7 - Banco do Brasil. 
JUSTIFICATIVA: O valor foi creditado, em 19/11/2013, na conta 73001-7 - agência 811-7 - Banco do Brasil, conta movimento da Municipalidade. Juntamos: Extrato Bancário da conta 35.114-8 (fls. 214) ; Extrato Bancário da conta 73.001-7 (doc. 10) ; Extrato Contábil da conta 35114-8 (doc. 11) e Extrato Contábil da conta 73001-7 (doc. 12) . 
28. EVENTO 28 - R$ 2.000,00, em 21/11/2013 - Banco do Brasil - Agência 811-7 - Conta 35.111-3 - Bloco Média e Alta Complex. Amb. e Hospitalar - MAC - Constatação 388.198 
AUDITORIA: Documento de despesa 007877; R$ 2.000,00, debitado em 21/11/2013, Documento de Despesas 009308, na conta 35111-3, agência 811-7, Banco do Brasil, não ficou demonstrado em que conta este valor foi creditado e movimentados.
JUSTIFICATIVA: Trata-se de despesas de pequena monta (pronto pagamento) , cujo cheque é emitido através de conta movimento da Municipalidade, em favor do ordenador de despesa designado pela Secretaria de Saúde. A Municipalidade se ressarce através da transferência bancária. No caso em questão o valor foi debitado, em 21/11/2013, na conta 35111-7 e creditado em 22/11/2013, na conta Movimento número 730001-7, conforme Extrato Bancário da conta 35.114-8; Extrato Bancário da conta 73.001-7 (doc. 10) ; Extrato Contábil da conta 35114-8 (doc. 11) e Extrato Contábil da conta 73001-7 (doc. 12) . 29. 
EVENTO 29 - R$ 3.000,00, em 21/11/2013 - Banco do Brasil - Agência 811-7 - Conta 35.112-1 - Bloco de Vigilância em Saúde - Constatação 388.198 
AUDITORIA: Nos documentos das despesas apresentadas, referente ao adiantamento no valor de R$ 3.000,00, debitado em 21/11/2013, na conta corrente 35112-1, agência 811-7, Banco do Brasil, Documento de Despesa 009309, não ficou demonstrada em que conta este valor foi creditado e movimentados. 
JUSTIFICATIVA: Trata-se de despesas de pequena monta (pronto pagamento) , cujo cheque é emitido através de conta movimento da municipalidade, em favor do ordenador de despesa designado pela Secretaria de Saúde. A municipalidade se ressarce através da transferência bancária. No caso em questão o valor foi debitado, em 21/11/2013, na conta 35112-1, e creditado em 22/11/2013, na conta Movimento número 730001-7, conforme extrato de fls. 161 e docs. 41, 12 e 17. 
30. EVENTO 30 - R$ 261,74, em 29/11/2013 - Banco do Brasil - Agência 811-7 - Conta 35.109-1 - Bloco Assistência Farmacêutica - Constatação 388.198 
AUDITORIA: A despesa no valor de R$ 261,74, paga em 29/11/2013, foi na conta corrente 35109-1 - agência 811-7 - Banco do Brasil e o apresentado foi pago na conta corrente 73.001-7 - agência 0811-7 - Banco do Brasil, cheque n° 008928 de 03/12/2013, não correspondendo ao que foi constatado.
JUSTIFICATIVA: Conforme se observa pelo extrato bancário (fls. 62) , no dia 29/11/2013, na conta 35109-1, houve um débito e um crédito no valor de R$ 261,74, denotando que a ordem bancária foi devolvida por alguma irregularidade. Pelo analítico contábil (doc. 20) poderá ser confirmado que não houve registro contábil do pagamento. A despesa acabou sendo paga com recursos próprios da Municipalidade, conforme docs. 10 e 12. 
31. EVENTO 31 - R$ 205.155,88, em 02/12/2013 - Banco do Brasil - Agência 811-7 - Conta 35.111-3 - Bloco Média e Alta Complex. Amb. e Hospitalar - MAC - Constatação 388.198
 AUDITORIA: Não foi apresentado o documento da despesa no valor de R$ 205.155,88, paga em 02/12/2013, na conta corrente 35.111-3, agência 811-7.
JUSTIFICATIVA: Tem o valor de R$ 205.155,88, no extrato bancário da conta 35.111-3, como pago em 2/12/2013, sob o argumento que os documentos não foram apresentados. Consta no movimento de pagamentos, do portal da transparência, no dia 9/12/2013, os valores de R$ 138.510,42 e R$ 66.645,46, pagos à Santa Casa, que totalizam esse valor. Estranha-se que o processo de pagamento não tenha sido entregue, pois em 2013 ocorreram repasses nos dias 9/01, 5/02, 4/03, 2/4, 2/5, 3/6, 1/7, 1/8, 2/9, 01/10, 31/10 e 2/12, conforme poderá ser verificado no extrato bancário (doc. 14) e tudo devidamente registrados pela municipalidade conforme analítico contábil (Doc. 15) . Por oportuno, ressalta-se que o total de R$ 206.155,99, se refere a Repasse IAC + Integrasus na ordem de R$ 66.645,46 e Repasse Convênio SUS no valor de R$ 138.510, 42. 
32. EVENTO 32 - R$ 1.500.000,00, em 16/12/2013 - Banco do Brasil - Agência 811-7 - Conta 35110-5 - Bloco da Atenção Básica - PAB - Constatação 388.198 
AUDITORIA: Os documentos das despesas apresentados, referentes ao valor de R$ 1.500.000,00, debitado em 16/12/2013, na conta corrente 35.110-5 - Agência 711-7 - Banco do Brasil, foram como sendo gastos em folha de pagamento de pessoal da Secretaria de Saúde (relação nominal dos funcionários e fichas financeiras anual de 2013) , despesas ocorridas antes do débito do valor acima citado. Não foram encaminhados os processos de pagamento (pagamento de empenhos/relação de empenhos, ordem de pagamento, ordem bancária identificando a conta que foi beneficiada com o valor de R$ 1.500.000,00.
JUSTIFICATIVA: Trata-se de ressarcimento de despesas com pessoal da área da saúde, sendo debitada a conta 35.110-5, em 16/12/2013, e creditada a conta corrente movimento da municipalidade n° 73.001-7, em 17/12/2013, junto ao Banco do Brasil - Agência 811-7, em 17/12/2013, conforme docs. 10, 12 e 16. Os empenhos, resumo da folha de pagamento e demais documentos ficam arquivados no processo de pagamento referente ao mês em curso, guardados em pasta específica. 
33. EVENTO 33 - R$ 674.674,80, em 23/12/2013 - Banco do Brasil - Agência 811-7 - Conta 35112-1 - Bloco de Vigilância em Saúde - Constatação 388.198 
AUDITORIA: Não foram encaminhados os processos de pagamento (pagamento de empenhos/relação de empenhos, ordem de pagamento, ordem bancária identificando a conta que foi beneficiada, com o valor de R$ 674.674,80) não sendo possível fazer uma relação com os documentos apresentados com o que foi debitado na conta 35.112-1 - agência 811-7 - Banco do Brasil.
JUSTIFICATIVA: Conforme relatórios analíticos contábeis das contas 35.112-1 (Doc. 17) e 73.001-7 (Doc. 12) , verificamos na data de 20/12/2013 foram debitados, na primeira conta, os valores de R$ 477.023,73 e R$ 197.651,07, totalizando a importância em questão, cujos lançamentos se referem a "TRANSFERÊNCIA ENTRE CONTAS - REF. FOLHA DE PAGAMENTO JANEIRO A DEZEMBRO 2013". Pelos extratos bancários verificamos que na conta 35.112-5 (fls. 162) o valor foi debitado no dia 23/12/2013, sendo creditado, dia 24/12/2013, na conta movimento da municipalidade (doc.10) .
Para finalizar as suas alegações de defesa, os defendentes ressaltaram que não houve qualquer má-fé dos agentes públicos envolvidos, bem como fizeram remissão à devolução dos recursos ser de responsabilidade do Tesouro Municipal, mencionando o § 3º, do artigo 23, do Decreto nº 7.827, de 16 de outubro de 2012.
Análise das alegações de defesa:
18.	Em relação às alegações de defesa apresentadas, bem como a documentação que serviu de suporte para as mesmas, cabe mencionar que as peças 42 a 50 tratam-se de cópias do Diário Oficial do município de Valinhos/SP contendo informações relativas à aprovação das contas pelo Conselho Municipal de Saúde. As peças 51 a 54 tratam-se de cópias de documentos do município de Valinhos/SP, intitulados "Movimento Financeiro", que mostram uma suposta movimentação financeira entre contas bancárias do município, bem como outros eventos, a exemplo do intitulado 'despesas pagas', este vinculado a valores, mas sem especificar a que tipos de despesas seriam essas, bem como outras informações mais detalhadas. 
18.1.	 Cabe mencionar, ainda, que os documentos constantes da peça 59 encontram-se ilegíveis; a peça 60 trata do Ofício 46 DIAUD/Saúde/Denasus, encaminhado a então secretária municipal de saúde, Rita de Cássia Barbosa Longo, datado de 4/2/2016, solicitando a devolução dos recursos que não tiveram a regular gestão comprovada; a peça 61 contém o documento "movimentação financeira" em que são mencionados alguns eventos contendo a saída de algumas quantias, a exemplo do valor de R$ 1.500.000,00, na data de 16/12/2013 (peça 61, p. 4) . 
18.1.1.	Quanto à alegação de defesa relacionada à aprovação das contas pelo Conselho Municipal de Saúde do município, é pertinente informar que a aprovação por parte do aludido conselho ou mesmo qualquer outra instância, inclusive judicial, não impõe a necessidade de o TCU seguir o mesmo entendimento, já que o Tribunal possui atribuições constitucionais próprias e não se vincula a qualquer decisão ou entendimento externo. 
18.2.	Em relação à utilização dos recursos das contas bancárias do município para fazer face às despesas de algum evento relacionado às atribuições da Secretaria de Saúde do município de Valinhos/SP, os defendentes associaram um determinado débito existente na conta bancária do município com a realização de alguma despesa da pasta saúde, conforme ver-se-á. A título exemplificativo, e considerando os valores mais significativos componentes dos débitos contidos nos presentes autos, menciona-se que o valor de R$ 1.500.000,00 foi repassado ao município na data de 17/12/2013 (peça 64, p. 11) , enquanto a quantia de R$ 674.676,80 foi repassada na data de 24/12/2013 (peça 64, p. 12) .  
18.3.	Como visto nas alegações de defesa apresentadas, as quantias em questão estão associadas, respectivamente, aos eventos 32 (peça 53, p. 18) e 33 (peça 57, p. 1 e 3) , que supostamente tratam do pagamento da folha de pessoal da Secretaria de Saúde (relação nominal dos funcionários e fichas financeiras anual de 2013) . Ocorre que os documentos anexados para demonstrarem a suposta regularidade dos eventos em questão apenas fazem remissão à movimentação irregular de recursos entre contas do município (transferências bancárias entre contas correntes de titularidade do município) , mas não contém associado nenhum documento que nos faça dessumir sobre esta pretensa regularidade no que se referem aos pagamentos a que os recursos teriam sido supostamente destinados.
18.4.	Assim, é impossível aferir a regularidade alegada na realização das despesas incorridas, primeiramente porque há transferência de recursos entre contas bancárias de titularidade do município, mas não há nenhum documento que comprove que estes recursos foram de fato utilizados para o pagamento de folhas salariais dos servidores da Secretaria de Saúde do município de Valinhos/SP.
18.5.	Aliás, cabe mencionar que os fatos relativos aos pagamentos tidos como irregulares foram evidenciados pelo Denasus por meio de verificação dos extratos bancários das contas correntes n. 35110-5, 35111-3, 35109-1 e 35114-8, 35112-1 e 35113-X, 35867-3-agência 811-7, do Banco do Brasil e 624006-6, agência 363, da Caixa Econômica Federal do período auditado ou seja, entre janeiro e dezembro de 2013 (peça 12, p. 9) , mas mesmo assim os auditores do Denasus, ainda que tenham tido acesso a esses extratos bancários, não teriam conseguido verificar a regularidade dessas despesas, já que não tiveram acesso à documentação comprobatória, tanto assim que impugnaram as despesas que deram origem à instauração do presente processo de TCE.  
18.5.1.	Esta situação nos permite concluir que a movimentação bancária irregular permitiu com que não restassem demonstrados os nexos de causalidade quando se eventualmente aplicassem os recursos do Fundo Municipal de Saúde aos propósitos a que foram destinados, não restando outra alternativa, a não ser efetuar a proposição pela impugnação das quantias repassadas no período de tempo em que houve a verificação da auditoria do Denasus.  
18.6.	Sabe-se que a jurisprudência do TCU é firme no sentido de que cabe ao responsável demonstrar o nexo causal entre os recursos federais repassados e as despesas incorridas na execução do ajuste, a exemplo dos Acórdão 7940/2018-TCU-Segunda Câmara e 11.867/2018-1ª Câmara, respectivamente, das relatorias dos Ministros Marcos Bemquerer e Benjamin Zymler, pela apresentação, por exemplo, das notas de empenho, dos recibos, das notas fiscais e dos extratos bancários, entre outros documentos exigíveis, permitindo, assim, que reste efetivamente confirmada a execução do ajuste com os recursos federais transferidos.
18.7.	Bem se sabe, ainda, que prestar contas, com a efetiva demonstração do aludido nexo causal, é dever de todos aqueles a quem sejam confiados recursos federais, por força do art. 70, parágrafo único, da Constituição de 1988 e do art. 93 do Decreto-Lei n. 200, de 25/2/1967 (v.g. Acórdão 2439/2010-TCU-Plenário, Acórdão 5929/2011-TCU-Primeira Câmara, e Acórdão 1544/2013-TCU-Segunda Câmara) .
18.8.	Por conseguinte, a falta de comprovação da correta aplicação dos recursos federais transferidos, diante da ausência do aludido nexo causal, considerando a não existência de documentos que comprovem a regularidade das despesas efetuadas, configura ofensa não só às regras legais, mas também aos princípios basilares da administração pública, já que, ao final e ao cabo, o gestor deixa de prestar satisfação à sociedade sobre o efetivo emprego dos recursos públicos postos sob a sua responsabilidade, dando ensejo, então, à presunção legal de dano ao erário pelo desvio dos recursos federais.
18.9. 	É uníssona a jurisprudência do TCU de que a mera execução física do objeto ou de parte dele não comprova o regular emprego dos recursos de convênio firmado com a União, sendo necessário que o responsável demonstre o nexo causal entre os recursos por ele geridos e os documentos de despesas referentes à execução, como notas de empenho, ordens bancárias, cheques, recibos ou notas fiscais e extratos bancários, com vistas a confirmar a utilização dos recursos da União no ajuste. Nessa linha trilham Acórdão 426/2010-TCU-Primeira Câmara, da relatoria do Ministro Walton Alencar, 3.501/2010-TCU-2ª Câmara, da relatoria do Ministro Raimundo Carrero, 3.808/2010-TCU-2ª Câmara, da relatoria do Ministro Raimundo Carrero e 2.436/2009-TCU-Plenário, da relatoria do Ministro Benjamin Zymler.
18.10. 	Conquanto não estejamos tratando de convênio nos presentes autos, mas do repasse de recursos na modalidade fundo a fundo, é válida a aplicação, por analogia, do mesmo entendimento retromencionado acerca da demonstração do nexo causal entre os recursos geridos e os documentos comprovantes da boa e regular gestão dos valores transferidos aos responsáveis que cuidam de sua aplicação.
18.11.	Ainda que tenha havido a prestação de contas, o próprio concedente dos recursos tratou de rejeitá-las, uma vez que entendeu demonstrada a irregularidade na utilização dos valores repassados, considerando a ausência de documentos que dessem suporte às despesas realizadas. Nessas circunstâncias, é não apenas lícito, mas imperativo, exigir elementos de prova mais robustos que comprovem, de forma efetiva, os gastos efetuados, a consecução dos objetivos do repasse e o nexo de causalidade entre as despesas realizadas e os recursos federais recebidos.
18.12.	Independentemente de não ter havido locupletamento pessoal com o uso dos recursos aqui tratados, situação esta que não restou evidenciada nos presentes autos, houve culpa stricto sensu que acabou por trazer o resultado diferente do que se deveria ter produzido, o que leva ao entendimento de imprudência por parte dos gestores dos recursos e consequente existência de culpa.
18.13.	Outra alegação que não merece prosperar se refere à inexistência de dolo ou má-fé por parte dos defendentes, e assim os mesmos, supostamente, estariam desobrigados dos recolhimentos dos valores não comprovados a sua regular utilização. O entendimento é de que a responsabilidade dos jurisdicionados perante o TCU é de natureza subjetiva, mas a mesma é caracterizada mediante a presença de simples culpa stricto sensu, sendo desnecessária a caracterização de conduta dolosa ou má-fé do gestor para que este seja responsabilizado. Desse modo, é suficiente a identificação da conduta dos responsáveis que caracterize as suas culpas, seja por imprudência, imperícia ou negligência, e a demonstração do nexo de causalidade entre a conduta culposa (stricto sensu) e a irregularidade que ocasionou o dano ao erário.
18.14.	Por conseguinte, a falta de comprovação da correta aplicação dos recursos federais transferidos, diante da ausência do aludido nexo causal, configura ofensa não só às regras legais, mas também aos princípios basilares da administração pública, já que, ao final e ao cabo, o gestor deixa de prestar satisfação à sociedade sobre o efetivo emprego dos recursos públicos postos sob a sua responsabilidade, dando ensejo, então, à presunção legal de dano ao erário pelo desvio dos recursos federais.
18.15.	Desse modo, é pertinente lembrar que na fiscalização dos gastos públicos privilegia-se como princípio básico a inversão do ônus da prova, cabendo ao gestor demonstrar a boa aplicação dos dinheiros e valores públicos sob sua responsabilidade  (art. 70, parágrafo único, da Constituição Federal e art. 93 do Decreto-Lei 200/1967, c/c o art. 66 do Decreto 93.872/1986) . A boa-fé não pode ser presumida, devendo ser demonstrada e comprovada a partir dos elementos que integram os autos. Na jurisprudência do TCU há diversos julgados nesse sentido, a exemplo de excertos dos decisuns colacionados abaixo:
Acórdão 3874/2014-TCU-Segunda Câmara, relatoria do Ministro Benjamin Zymler:
15. Sendo assim, entendo, em linha de consonância com a unidade técnica, que não resta possível verificar boa-fé na conduta da responsável, que não cumpriu, de forma escorreita, a obrigação constitucional de prestar contas dos recursos públicos que geriu, ou seja, de trazer a documentação necessária para comprovar a regular utilização dos recursos públicos confiados à sua gestão.
16. Por outro lado, não prospera a assertiva da embargante de que é necessária a demonstração, por parte do Tribunal, da intenção e do dolo de não executar regularmente o objeto do convênio para a imposição de multa.
17. Conforme a firme jurisprudência do TCU, a imputação das sanções do art. 57 e 58 da Lei 8.443/1992, assim como do débito, exige apenas a verificação da ocorrência de culpa, em qualquer uma de suas modalidades, o que restou evidenciado, no presente caso concreto, diante da conduta da Sra. [gestora] de autorizar o pagamento integral do convênio, quando, em verdade, somente restou comprovada a execução de 75% da avença.
18. Na situação em exame, entendo que a extensão das falhas verificadas na execução do convênio, que foram apontadas no relatório elaborado pela Funasa em período próximo ao término do convênio (peça 42) , permite afirmar que os vícios existentes eram de fácil detecção, de modo que a recorrente incorreu em erro inescusável ao atestar a execução da avença sem se certificar de sua completa realização.
19. No caso, julgo que a fiscalização por parte da Sra. (...) , diretamente ou por intermédio de corpo técnico de sua confiança, constituía conduta exigível, haja vista as obrigações do convenente de executar as ações necessárias à consecução do objeto do convênio e apresentar ao concedente, sempre que solicitado, relatório técnico das atividades desenvolvidas, a teor da cláusula segunda, item II, do termo do convênio; a sua condição de ordenadora de despesas; e o fato de o convênio em análise ser o de maior valor dentre os quatro firmados pelo município, em 1998.
20. Por esses motivos, é possível concluir que a conduta da recorrente é culpável, seja por culpa direta, seja por culpa in eligendo e in vigilando, sendo escorreita a sua responsabilização pelo dano causado ao erário e a aplicação da multa do art. 57 da Lei 8.443/1992.
Acórdão 1895/2014-TCU-Segunda Câmara, da relatoria da Ministra Ana Arraes.
[VOTO]
7. O ex-prefeito praticou atos administrativos relacionados à execução da avença: homologou o procedimento licitatório, assinou ordem de serviço para início das obras, autorizou empenhos e pagamentos e atestou o cumprimento do objeto e o termo de aceitação definitiva da obra. Assim, não pode ser acatada a tese de que atuou como mero agente político, dissociado dos fatos.
8. Quanto à alegação de que não foi comprovada a ocorrência de dolo ou culpa em sua conduta, observo que, nos processos relativos ao controle financeiro da administração pública, a culpa dos gestores por atos irregulares que causem prejuízo ao erário é legalmente presumida, ainda que não se configure ação ou omissão dolosa, admitida prova em contrário, a cargo do gestor.
9. Na fiscalização dos gastos públicos, privilegia-se, como princípio básico, a inversão do ônus da prova. Cabe ao gestor demonstrar a boa aplicação dos dinheiros e valores públicos sob sua responsabilidade em decorrência do que dispõem o art. 70, parágrafo único, da Constituição Federal e o art. 93 do Decreto-Lei 200/1967, c/c o art. 66 do Decreto 93.872/1986, o que não ocorreu no presente caso.
10. Com relação à alegação de boa-fé, o Plenário desta Casa sedimentou entendimento de que boa-fé não pode ser presumida, devendo ser demonstrada e comprovada a partir dos elementos que integram os autos.
11. Nesse contexto, e após exame de toda a documentação carreada aos autos, não há como vislumbrar boa-fé na conduta do responsável. Com efeito, não alcançou ele o intento de comprovar a aplicação dos recursos que lhe foram confiados, restringindo-se a apresentar justificativas incapazes de elidir a irregularidade cometida.
12. Também não lhe socorre a alegação de que sua responsabilidade deveria [ser] afastada em virtude da ausência de conhecimentos técnicos na área de engenharia.
13. Compete ao gestor zelar pela regular aplicação dos recursos públicos, com a adoção de medidas tendentes a resguardar o interesse público. Em virtude disso, a jurisprudência deste Tribunal não autoriza o afastamento de sua responsabilidade por atos irregulares, ainda que amparados em pareceres técnicos, exceto se o vício na manifestação técnica for de difícil detecção pelo gestor.
14. No caso em apreço, isso não ocorreu. As manifestações nos autos informam que parte dos valores impugnados refere-se à falta de execução da recuperação das casas prevista no plano de trabalho. Não obstante isso, o responsável atestou o cumprimento do objeto e o recebimento definitivo da obra.
15. O acompanhamento das obras por engenheiros da municipalidade nem afasta a responsabilidade do ex-prefeito pela gestão dos recursos, nem autoriza a atestação do cumprimento de serviço efetivamente não prestado.
16. Não há como aceitar que, em se tratando de pequeno município, não tenha o ex-prefeito tido condições de adotar as cautelas necessárias ao fiel cumprimento do plano de trabalho do respectivo convênio, como era de se esperar.'
18.16. 	Destarte, como observado ao longo da presente análise, Jair Brigo, Clayton Roberto Machado, Frederico Augusto Ferraz Pasti e Vicente Antonio Marchiori apresentaram conjuntamente as mesmas alegações de defesa, sendo que não conseguiram demonstrar nos elementos de defesa que pudessem modificar o entendimento acerca das irregularidades que deram ensejo à instauração destes autos, podendo-se propor de imediato a rejeição das mesmas, bem como a condenação dos responsáveis pelos débitos apurados, além da aplicação da multa, individualmente, prevista no artigo 57 da Lei 8.443/1992.
Da revelia do Sr. Claudio Roberto Nava:
Ofício de citação 2007/2018-TCU/SECEX-SE, de 3/10/2018 (peça 23) :
19.	Devidamente notificado a apresentar as suas alegações de defesa, o responsável permaneceu silente, podendo, nos termos do art. 12, §3º, da Lei 8.443/1992, ser considerado revel. Preliminarmente, cumpre tecer breves considerações sobre a forma como são realizadas as comunicações processuais no TCU. A esse respeito destacam-se o art. 179 do Regimento Interno do TCU (Resolução n.º 155, de 04/12/2002) e o art. 4º, inciso III, § 1º, da Resolução TCU n.º 170, de 30 de junho de 2004, in verbis:
"Art. 179. A citação, a audiência ou a notificação, bem como a comunicação de diligência, far-se-ão:
I - mediante ciência da parte, efetivada por servidor designado, por meio eletrônico, fac-símile, telegrama ou qualquer outra forma, desde que fique confirmada inequivocamente a entrega da comunicação ao destinatário;
II - mediante carta registrada, com aviso de recebimento que comprove a entrega no endereço do destinatário;
III - por edital publicado no Diário Oficial da União, quando o seu destinatário não for localizado
 (...) ". (grifamos) 
"Art. 3º As comunicações serão dirigidas ao responsável, ou ao interessado, ou ao dirigente de órgão ou entidade, ou ao representante legal ou ao procurador constituído nos autos, com poderes expressos no mandato para esse fim, por meio de:
I - correio eletrônico, fac-símile ou telegrama;
II - servidor designado;
III - carta registrada, com aviso de recebimento;
IV - edital publicado no Diário Oficial da União, quando o seu destinatário não for localizado, nas hipóteses em que seja necessário o exercício de defesa".
"Art. 4º. Consideram-se entregues as comunicações:
I - efetivadas conforme disposto nos incisos I e II do artigo anterior, mediante confirmação da ciência do destinatário;
II - realizadas na forma prevista no inciso III do artigo anterior, com o retorno do aviso de recebimento, entregue comprovadamente no endereço do destinatário;
III - na data de publicação do edital no Diário Oficial da União, quando realizadas na forma prevista no inciso IV do artigo anterior.
§ 1º O endereço do destinatário deverá ser previamente confirmado mediante consulta aos sistemas disponíveis ao Tribunal ou a outros meios de informação, a qual deverá ser juntada ao respectivo processo.
 (...) ". (grifamos) 
19.1. 	Bem se vê, portanto, que a validade da citação via postal não depende de que o aviso de recebimento seja assinado pelo próprio destinatário da comunicação, o que dispensa, no caso em tela, a entrega do AR em 'mãos próprias'. A exigência da norma é no sentido de o Tribunal verificar se a correspondência foi entregue no endereço correto, residindo aqui a necessidade de certeza inequívoca.
19.2.	Não é outra a orientação da jurisprudência do TCU, conforme se verifica dos julgados a seguir transcritos:
'São válidas as comunicações processuais entregues, mediante carta registrada, no endereço correto do responsável, não havendo necessidade de que o recebimento seja feito por ele próprio (Acórdão 3648/2013-TCU-Segunda Câmara, Relator: JOSÉ JORGE) ;
É prescindível a entrega pessoal das comunicações pelo TCU, razão pela qual não há necessidade de que o aviso de recebimento seja assinado pelo próprio destinatário. Entregando-se a correspondência no endereço correto do destinatário, presume-se o recebimento da citação. (Acórdão 1019/2008-TCU-Plenário, Relator: BENJAMIN ZYMLER) ;
As comunicações do TCU, inclusive as citações, deverão ser realizadas mediante Aviso de Recebimento - AR, via Empresa Brasileira de Correios e Telégrafos, bastando para sua validade que se demonstre que a correspondência foi entregue no endereço correto.' (Acórdão 1526/2007-TCU-Plenário, Relator: AROLDO CEDRAZ) .
19.3. 	A validade do critério de comunicação processual do TCU foi referendada pelo Supremo Tribunal Federal, nos termos do julgamento do MS-AgR 25.816/DF, por meio do qual se afirmou a desnecessidade da ciência pessoal do interessado, entendendo-se suficiente a comprovação da entrega do 'AR' no endereço do destinatário.
'EMENTA: AGRAVO REGIMENTAL. MANDADO DE SEGURANÇA. DESNECESSIDADE DE INTIMAÇÃO PESSOAL DAS DECISÕES DO TRIBUNAL DE CONTAS DA UNIÃO. ART. 179 DO REGIMENTO INTERNO DO TCU. INTIMAÇÃO DO ATO IMPUGNADO POR CARTA REGISTRADA, INICIADO O PRAZO DO ART. 18 DA LEI nº 1.533/51 DA DATA CONSTANTE DO AVISO DE RECEBIMENTO. DECADÊNCIA RECONHECIDA. AGRAVO IMPROVIDO.O envio de carta registrada com aviso de recebimento está expressamente enumerado entre os meios de comunicação de que dispõe o Tribunal de Contas da União para proceder às suas intimações. O inciso II do art. 179 do Regimento Interno do TCU é claro ao exigir apenas a comprovação da entrega no endereço do destinatário, bastando o aviso de recebimento simples.'
19.4.	A citação do Sr. Cláudio Roberto Nava foi realizada por meio do Ofício 2007/2018-TCU/Secex-TCE, de 3/10/2018 (peça 23) , com ciência em 26/10/2018, conforme aviso de recebimento inserido à peça 28. É possível observar que o referido aviso de recebimento foi assinado pelo próprio responsável, sendo esse fato, por si só, suficiente para estabelecer a validade da notificação dirigida ao mesmo, uma vez que o artigo 179, inciso I, do RI/TCU estabelece que as comunicações processuais far-se-ão mediante carta registrada, com aviso de recebimento que comprove a entrega no endereço do destinatário, desde que fique confirmada inequivocamente a entrega da comunicação ao destinatário, fato este que restou demonstrado.
19.5.	Nos processos do TCU, a revelia não conduz à presunção de que seriam verdadeiras todas as imputações levantadas contra os responsáveis, diferentemente do que ocorre no processo civil, em que a revelia do réu opera a presunção da verdade dos fatos narrados pelo autor. Dessa forma, a avaliação da responsabilidade do agente não pode prescindir da prova existente no processo ou para ele carreada.
19.6.	Ao não apresentar as suas alegações de defesa, o responsável deixa de produzir prova acerca da imputação quanto à ausência de documentação comprobatória na realização de despesas com recursos do Fundo Nacional de Saúde, período de 2013 (Constatação 388198 do Relatório de Auditoria do Denasus n. 15.636) , sob sua responsabilidade, em afronta às normas que impõem aos gestores públicos a obrigação legal de, sempre que demandados pelos órgãos de controle, apresentarem os documentos que demonstrem a correta utilização das verbas públicas ou a adoção de medidas que visem o resguardo das mesmas, a exemplo do contido no art. 93 do Decreto-Lei 200/67: 'Quem quer que utilize dinheiros públicos terá de justificar seu bom e regular emprego na conformidade das leis, regulamentos e normas emanadas das autoridades administrativas competentes'.
19.7.	Considerando o princípio da verdade real que rege esta Corte, ainda que as alegações de defesa não tenham sido apresentadas, a revelia não afasta a obrigatoriedade da análise dos elementos probatórios disponíveis nos autos, conforme reiterados acórdãos do Tribunal (Acórdão 163/2015-TCU-Segunda Câmara, Rel. Min. Subst. André de Carvalho; 2.685/2015 - 2ª Câmara, Rel. Min. Raimundo Carreiro; 2.801/2015 - 1ª Câmara, Rel. Min. Walton Alencar Rodrigues; 4.340/2015 - 1ª Câmara, Rel. Min. Subst. Weder de Oliveira e 5.537/2015 - 1ª Câmara, Rel. Min. Subst. Weder de Oliveira) . Assim, procurou-se buscar, em manifestações do responsável na fase interna desta Tomada de Contas Especial, se havia algum argumento que pudesse ser aproveitado a seu favor.
19.8.	Apesar de regularmente notificado, o responsável deixou transcorrer in albis o prazo regimental que lhe foi concedido para apresentar as alegações de defesa ou a apresentação de elementos que demonstrassem a adoção de medidas visando ao resguardo dos recursos públicos confiados ao gestor do município, motivo pelo qual se impõe o reconhecimento da revelia de que trata o art. 12, § 3º, da Lei 8.443/1992. 
19.9.	Configurada sua revelia frente à citação deste Tribunal e inexistindo comprovação da boa e regular aplicação dos recursos transferidos, não resta alternativa senão dar seguimento ao processo proferindo julgamento sobre os elementos até aqui presentes, que conduzem à irregularidade de suas contas. Assim, na falta de apresentação de alegações de defesa, reputam-se verdadeiros os fatos que ensejaram o chamamento aos autos do responsável e, em consequência, confirma-se a prática de atos que refletem grave infração a dispositivos legais ou regulamentares, os quais ensejam a aplicação da multa a que se refere o art. 57, da Lei n. 8.443/1992.
Verificação do Prazo de Prescrição da Pretensão Punitiva
Observa-se não ter ocorrido a prescrição da pretensão punitiva por parte do TCU que, nos termos do entendimento firmado no Acórdão 1441/2016-TCU-Plenário (Rel. Ministro Benjamin Zymler) , subordina-se ao prazo geral de prescrição indicado no art. 205 do Código Civil, qual seja, dez anos contados a partir da data de ocorrência da irregularidade sancionada, nos termos do art. 189 do Código Civil. As irregularidades discutidas nesta TCE ocorreram no exercício de 2013, mas tendo o prazo interrompido na data de 24/9/2018 (peça 22) , conforme autorização para as citações concedidas pelo titular da Unidade Técnica, portanto em menos de dez anos do período para o encerramento da pretensão punitiva.
CONCLUSÃO  
21.	A tomada de contas especial foi instaurada em razão de irregularidades relacionadas à má gestão de recursos do Fundo Nacional de Saúde transferidos à Secretaria de Saúde do município de Valinhos/SP, de acordo com as constatações efetuadas por equipe de auditoria do Denasus, conforme relatório de auditoria 15.636 (peça 12) . 	Em verificação dessas constatações no aludido relatório, observou-se informações quanto à execução irregular de despesas, com a ausência de comprovantes da utilização dos recursos recebidos, no valor de R$ 2.610.380,14, referentes aos valores repassados pelo FNS, considerando a irregularidade mencionada no item 4 da presente instrução, no município de Valinhos/SP, tendo sido as quantias impugnadas.
21.1.	Tendo sido definidas as responsabilidades dos gestores faltosos, bem como a quantificação dos débitos, na forma dos arts. 10, § 1º, e 12, incisos I e II, da Lei 8.443/1992 c/c o art. 202, incisos I e II, do RI/TCU, no caso, os Srs. Clayton Roberto Machado (CPF XXX.623.388-XX) , Frederico Augusto Ferraz Pasti (CPF XXX.867.738-XX) , Cláudio Roberto Nava (CPF XXX.793.078-XX) , Vicente Antônio Marchiori (CPF XXX.446.588-XX) e Jair Brigo (CPF XXX.100.078-XX) .
21.2.	Efetuadas as citações dos responsáveis, todos apresentaram as suas alegações de defesa, à exceção do Sr. Cláudio Roberto Nava, que não o fez, sendo considerado revel, nos termos, do art. 12, §3º, da Lei 8.443/1992, mas não conseguiram afastar as irregularidades que lhes foram imputadas, mantendo-se os débitos atribuídos aos responsáveis, bem como propondo-se a condenação dos mesmos a fim de efetuarem o recolhimento das quantias que não tiverem a boa e regular gestão aferidas. 
21.3.	Com relação à boa-fé, o Plenário desta Casa sedimentou entendimento de que se tratando de processos atinentes ao exercício do controle financeiro da Administração Pública, tais como o que ora se examina, a boa-fé não pode ser presumida, devendo ser demonstrada e comprovada a partir dos elementos que integram os autos.
21.4.	Tal interpretação decorre da compreensão de que, relativamente à fiscalização dos gastos públicos, privilegia-se a inversão do ônus da prova, pois cabe ao gestor comprovar a boa aplicação dos dinheiros e valores públicos sob sua responsabilidade. Nesse contexto, e após exame da falta de elementos nesse sentido, não há como se vislumbrar a boa-fé na conduta do responsável. Com efeito, ele não alcançou o intento de comprovar a regular aplicação financeira dos recursos que lhe foi confiado, restringindo-se a apresentar uma parte das justificativas improcedentes e incapazes de elidir as irregularidades cometidas.
21.5.	São nesse sentido os Acórdão 1921/2011-TCU-Segunda Câmara (Relatoria do Ministro Raimundo Carrero) , 203/2010-TCU-Plenário (Relatoria do Ministro Augusto Sherman) , 276/2010-TCU-Plenário (Relatoria do Ministro André Luís de Carvalho) , 621/2010-TCU-Plenário (Relatoria do Ministro Walton Rodrigues) , 3.975/2010-TCU-1ª Câmara (Relatoria do Ministro José Múcio Monteiro) , 1.007/2008-TCU-2ª Câmara (Relatoria do Ministro Ubiratan Aguiar) , 1.157/2008-TCU-Plenário (Relatoria do Ministro Augusto Sherman) , 1.223/2008-TCU-Plenário (Relatoria do Ministro Valmir Campelo) , 337/2007-TCU-1ª Câmara, 1.322/2007-TCU-Plenário (Relatoria do Ministro Aroldo Cedraz) , entre outros.
21.6.	Desse modo, suas contas devem, desde logo, ser julgadas irregulares, nos termos do art. 202, § 6º, do Regimento Interno/TCU, procedendo-se às suas condenações em débito e à aplicação da multa prevista no art. 57 da Lei 8.443/1992.
PROPOSTA DE ENCAMINHAMENTO
22.	Ante o exposto, submetemos os autos à consideração das instâncias competentes para apreciação e adoção das seguintes providências:
 	a) considerar revel para todos os efeitos o Sr. Cláudio Roberto Nava (CPF XXX.793.078-XX) , nos termos do art. 12, §3º, da Lei 8.443/1992; 
	b) com fundamento nos arts. 1º, inciso I, 16, inciso III, alíneas "b" e 'c', da Lei 8.443/1992 c/c os arts. 19 e 23, inciso III, da mesma Lei, e os arts. 1º, inciso I, 209, inciso III, 210 e 214, inciso III, do Regimento Interno/TCU, julgar irregulares as contas do Sr. Clayton Roberto Machado (CPF XXX.623.388-XX) , Frederico Augusto Ferraz Pasti (CPF XXX.867.738-XX) , Cláudio Roberto Nava (CPF XXX.793.078-XX) , Vicente Antônio Marchiori (CPF XXX.446.588-XX) e Jair Brigo (CPF XXX.100.078-XX) , e condená-los, solidariamente, ao pagamento das quantias constantes da tabela abaixo, aos cofres Fundo Nacional de Saúde, atualizadas monetariamente e acrescida dos juros de mora a partir das respectivas datas até a data do efetivo recolhimento, na forma prevista na legislação em vigor;
Responsáveis: Clayton Roberto Machado, Vicente Antônio Marchiori, Frederico Augusto Ferraz Pasti e Jair Brigo 
	Data
	Valor (R$) 

	8/1/2013
	10.000,00

	9/1/2013
	66.645,46

	22/1/2013
	235,50

	21/12/2013
	234,50

	21/1/2013
	234,50

	21/2/2013
	10.000,00

	7/3/2013
	10.000,00

	1/4/2013
	5.141,40

	15/4/2013
	1.976,00

	3/5/2013
	10.000,00

	7/5/2013
	780,00

	12/6/2013
	10.000,00

	12/6/2013
	1,16

	20/6/2013
	5.098,00

	3/7/2013
	2.700,00

	24/7/2013
	20.000,00

	25/7/2013
	20.000,00

	7/8/2013
	10.000,00

	13/9/2013
	2.000,00

	13/9/2013
	3.000,00

	17/9/2013
	2.000,00

	2/10/2013
	10.003,20

	16/10/2013
	2.000,00

	28/10/2013
	238,00

	16/10/2013
	3.000,00

	6/11/2013
	10.000,00

	Total
	215.287,72

Responsáveis: Clayton Roberto Machado, Cláudio Roberto Nava, Frederico Augusto Ferraz Pasti e Jair Brigo
	Data
	Valor (R$) 

	18/11/2013
	10.000,00

	21/11/2013
	2.000,00

	21/11/2013
	3.000,00

	29/11/2013
	261,74

	2/12/2013
	205.155,88

	16/12/2013
	1.500.000,00

	23/12/2013
	674.674,80

	Total
	2.395.092,42

c) aplicar, individualmente, ao Sr. Clayton Roberto Machado (CPF XXX.623.388-XX) , Frederico Augusto Ferraz Pasti (CPF XXX.867.738-XX) , Cláudio Roberto Nava  (CPF XXX.793.078-XX) , Vicente Antônio Marchiori (CPF XXX.446.588-XX) e Jair Brigo (CPF XXX.100.078-XX) , a multa prevista no art. 57 da Lei 8.443/1992 c/c o art. 267 do Regimento Interno, com a fixação do prazo de quinze dias, a contar da notificação, para comprovar, perante o Tribunal (art. 214, inciso III, alínea "a", do Regimento Interno) , o recolhimento da dívida aos cofres do Tesouro Nacional, atualizada monetariamente desde a data do acórdão até a do efetivo recolhimento, se for paga após o vencimento, na forma da legislação em vigor;
d) autorizar, desde logo, nos termos do art. 28, inciso II, da Lei 8.443/1992, a cobrança judicial das dívidas, caso não atendida às notificações; 
e) autorizar, desde logo, com fundamento no art. 26, da Lei 8.443/1992 c/c o art. 217, do Regimento Interno do TCU, caso seja do interesse dos responsáveis, e desde que solicitado, o parcelamento da dívida em até 36 parcelas, incidindo, sobre cada uma, os encargos legais devidos, fixando-lhes o prazo de quinze dias, a contar do recebimento da notificação, para comprovar perante o Tribunal o recolhimento da primeira parcela, e de trinta dias, a contar da parcela anterior, para comprovar os recolhimentos das demais parcelas sem prejuízo de alertá-los de que, caso optem por essa forma de pagamento, que a falta de comprovação do recolhimento de qualquer parcela implicará o vencimento antecipado do saldo devedor, nos termos do art. 26, parágrafo único, e 59, da Lei 8.443/1992, c/c o art. 217, § 2º, do Regimento Interno do TCU;
f) encaminhar cópia da deliberação ao Procurador-Chefe da Procuradoria da República em São Paulo, nos termos do § 3º do art. 16 da Lei 8.443/1992 c/c o § 7º do art. 209 do Regimento Interno do TCU, para adoção das medidas cabíveis; e comunicar-lhe que o relatório e o voto que a fundamentarem podem ser acessados por meio do endereço eletrônico www.tcu.gov.br/acordaos e que, caso haja interesse, o Tribunal pode enviar-lhe cópia desses documentos sem qualquer custo;
g) encaminhar cópia do Acórdão que vier a ser proferido ao Fundo Nacional de Saúde (FNS/MS) , e aos responsáveis, para ciência, informando que a presente deliberação, acompanhada do Relatório e do Voto que a fundamenta, está disponível para a consulta no endereço www.tcu.gov.br/acordaos, além de esclarecer que, caso requerido, o TCU poderá fornecer sem custos as correspondentes cópias, de forma impressa".
2.	O Ministério Público junto ao Tribunal, anuiu ao exame e à proposta de encaminhamento da SecexTCE, apresentando as seguintes contribuições adicionais (peça 69) :
	"Chamou-nos à atenção o número elevado de responsáveis solidários e os cargos por eles ocupados, fugindo à situação ordinária dos processos originários de débitos de repasses fundo a fundo na área de saúde.  Isso porque, em princípio, a responsabilidade pela gestão dos recursos do Fundo Municipal de Saúde é do secretário de saúde, consoante estabelecido no inciso III do art. 9º da Lei 8.080/1990.
	Assim, na ausência de evidências de que o prefeito municipal tenha participado de atos e procedimentos irregulares na aplicação de recursos do Sistema Único de Saúde (SUS) , a responsabilidade pelas ocorrências tem recaído sobre o secretário municipal de saúde, conforme linha de entendimento adotada nos Acórdãos 1.997/2016 e 2.952/2018, ambos do Plenário.
	Ocorre que o Relatório do Denasus informa que o Secretário Municipal de Saúde de Valinhos não ordena os empenhos, não efetua liquidações ou pagamentos das despesas do Fundo Municipal de Saúde-FMS, atribuições exercidas pelo Prefeito, Secretário de Fazenda e diretores do Departamento de Finanças e da Divisão de Tesouraria.
	Os responsáveis tratam suscintamente da questão e alegam que a "Secretaria da Saúde encaminhava as notas fiscais para pagamento, já com carimbo identificando qual conta vinculada ao FNS/MS, deveria ser utilizada para o pagamento ao fornecedor, ou seja, não competia à Secretaria da Fazenda a "escolha" da conta a ser debitada. Ocorre que não trazem documentação a comprovar a efetiva participação e atuação da Secretária de Sáude, nem elementos a afastar a responsabilidade de cada qual, a exemplo de documentos de despesas, com a assinatura dos envolvidos.
	Assim, neste contexto, acompanhamos a proposta de encaminhamento formulada pela unidade técnica."
É o Relatório.

8.1. Ederson Marcelo Valencio (125.704/OAB-SP) e Aleandro Tiago Pinheiro de Oliveira (270.576/OAB-SP), representando Frederico Augusto Ferraz Pasti, Vicente Antonio Marchiori, Clayton Roberto Machado e Jair Brigo.

Procurador Marinus Eduardo De Vries Marsico.

TOMADA DE CONTAS ESPECIAL. IRREGULARIDADES NA APLICAÇÃO DE RECURSOS TRANSFERIDOS PELO SUS (FUNDO A FUNDO) AO MUNICÍPIO DE VALINHOS/SP NO ANO DE 2013. CITAÇÃO. REVELIA DE UM DOS RESPONSÁVEIS. REJEIÇÃO DAS ALEGAÇÕES DE DEFESA DOS DEMAIS RESPONSÁVEIS. CONTAS IRREGULARES. DÉBITO. MULTA. CIÊNCIA.

TOMADA DE CONTAS ESPECIAL (TCE)

Secretaria de Controle Externo de Tomada de Contas Especial (SecexTCE).

Conforme consignado no Relatório precedente, esta Tomada de Contas Especial (TCE) foi instaurada pelo Fundo Nacional de Saúde (FNS/MS) , em desfavor dos Srs. Clayton Roberto Machado, ex-prefeito de Valinhos/SP; Frederico Augusto Ferraz Pasti, Diretor de Tesouraria da Prefeitura de Valinhos/SP; Cláudio Roberto Nava, ex-Secretário de Fazenda de Valinhos/SP; Vicente Antônio Marchiori; ex-Secretário de Fazenda de Valinhos/SP; e Jair Brigo, ex-Diretor do Departamento de Finanças do município de Valinhos/SP; após auditoria realizada pelo Denasus na Secretaria Municipal de Saúde de Valinhos/SP, visando a apurar, entre outras coisas, a regularidade da aplicação dos recursos federais repassados pelo Sistema Único de Saúde (SUS) , na modalidade fundo a fundo, no exercício de 2013.
2.	A fase interna desta TCE obedeceu à regência normativa para a espécie e resultou na constatação de prejuízo ao erário e identificação dos responsáveis, conforme Relatório de Tomada de Contas Especial (peça 15) , Relatório e Certificado de Auditoria (peças 16 e 17) , Parecer do Dirigente do Controle Interno (peça 18) , em conclusões uniformes por considerar irregulares as contas prestadas. O pronunciamento ministerial respectivo consta da peça 19.
3.	No âmbito deste Tribunal, após exame da documentação inicialmente trazida ao processo, a Secex-TCE procedeu à citação dos responsáveis para que apresentassem suas alegações de defesa quanto à não comprovação da boa e regular aplicação dos recursos do convênio 723144/2009, tendo em vista a ausência de documentação comprobatória na realização de despesas com recursos do Fundo Nacional de Saúde no ano 2013, individualizando as condutas nos seguintes termos:
"Responsáveis: Clayton Roberto Machado (CPF 048.623.388-01) , Frederico Augusto Ferraz Pasti (CPF 279.867.738-63) , Cláudio Roberto Nava (CPF 055.793.078-29) , Vicente Antônio Marchiori (CPF 722.446.588-72) e Jair Brigo (CPF 721.100.078-34) .
Irregularidade: Ausência de documentação comprobatória na realização de despesas com recursos do Fundo Nacional de Saúde, período de 2013 (Constatação 388198 do Relatório de Auditoria do Denasus n. 15.636) .
Conduta impugnada: na condição de responsáveis pelos processos de pagamentos e ordenamento das despesas do Fundo Municipal de Saúde de Valinhos/SP, por terem deixado de comprovar a boa e regular aplicação dos valores recebidos pela Secretaria Municipal de Saúde, em face da não apresentação dos elementos que justificassem as despesas impugnadas.
Evidência: Relatório de Auditoria do Denasus 15.636 (Constatação 388198 do Relatório de Auditoria do Denasus n. 15.636) ."
4.	Esgotado o prazo regimental para a apresentação de alegações de defesa, o Sr. Cláudio Roberto Nava permaneceu silente (peças 23 e 28) , de modo que resta considerá-lo revel e dar prosseguimento ao processo, nos termos do art. 12, § 3º, da Lei 8.443/1992.
5.	Os demais responsáveis apresentaram suas alegações de defesa conjuntamente (peça 41) , cujos argumentos e elementos de defesas podem ser assim sintetizados:
a) embora a Lei Municipal 4.687, de 30/6/2011, tenha criado o Departamento do Fundo Municipal de Saúde na estrutura administrativa da Secretaria de Saúde do Município de Valinhos, este não foi implantado, ante a ausência de decreto regulamentador e, por tal motivo, a movimentação financeira do Fundo Municipal de Saúde à época era efetuada pela Secretaria da Fazenda;
b) esclarecimentos sobre o procedimento interno para a execução das despesas, destacando que:
b.1) a Secretaria da Saúde encaminhava as notas fiscais para pagamento, já com carimbo identificando qual conta vinculada ao FNS/MS deveria ser utilizada para o pagamento ao fornecedor, de modo que não competia à Secretaria da Fazenda a "escolha" da conta a ser debitada, a menos que não houvesse saldo bancário na conta informada, ocasião em que o pagamento era efetuado através da conta movimento da municipalidade; 
b.2) frequentemente o Conselho Municipal de Saúde não concordava com a indicação da Secretaria da Saúde, quanto à conta corrente utilizada, e solicitava ao Secretário da Fazenda e/ou Diretor de Finanças para que procedesse à regularização, efetuando a transferência de uma conta para outra;
c) todas as contas do período apontado no relatório da auditoria foram aprovadas pelo Conselho Municipal de Saúde, bem como todos os processos de pagamentos foram examinados pelo Conselho Municipal de Saúde, o que ensejou na aprovação das contas;
d) apresentação de detalhamento dos débitos, conforme item 17 da instrução técnica de peça 66;
e) ausência de má-fé e que a devolução dos recursos competiria ao Tesouro Municipal, mencionando o § 3º, do artigo 23, do Decreto 7.827, de 16 de outubro de 2012.
6.	Realizado o exame de todos os argumentos e elementos dos autos, a Secex/TCE propôs a rejeição das defesas apresentadas, o julgamento pela irregularidade das contas, a imputação solidária do débito apurado aos responsáveis e a aplicação da multa prevista no art. 57 da Lei 8.443/1992.
7.	O Ministério Público junto ao Tribunal, à peça 69, consignou sua concordância com o exame e encaminhamento proposto pela Unidade Técnica, acrescentando que, embora seja comum a responsabilização apenas do secretário municipal de saúde, nesse tipo de gestão de recursos fundo a fundo (Acórdãos 1.997/2016 e 2.952/2018, ambos do Plenário) , o que se extrai dos elementos dos autos é que "o Secretário Municipal de Saúde de Valinhos não ordena os empenhos, não efetua liquidações ou pagamentos das despesas do Fundo Municipal de Saúde-FMS, atribuições exercidas pelo Prefeito, Secretário de Fazenda e diretores do Departamento de Finanças e da Divisão de Tesouraria" de modo que não há como "afastar a responsabilidade de cada qual, a exemplo de documentos de despesas, com a assinatura dos envolvidos".
8.	Registro, desde logo, que acolho integralmente o exame e a proposta de encaminhamento da SecexTCE, que contou com a anuência do Parquet, e incorporo seus fundamentos às minhas próprias razões de decidir, sem prejuízo dos destaques que farei adiante.
9.	Sobre a documentação apresentada, vale registrar que, após as conferências da Unidade Técnica, verificou-se que não especificam os tipos de despesas realizadas com os recursos federais transferidos. Veja-se trecho elucidativo da instrução técnica de peça 66:
"18.	Em relação às alegações de defesa apresentadas, bem como a documentação que serviu de suporte para as mesmas, cabe mencionar que as peças 42 a 50 tratam-se de cópias do Diário Oficial do município de Valinhos/SP contendo informações relativas à aprovação das contas pelo Conselho Municipal de Saúde. As peças 51 a 54 tratam-se de cópias de documentos do município de Valinhos/SP, intitulados "Movimento Financeiro", que mostram uma suposta movimentação financeira entre contas bancárias do município, bem como outros eventos, a exemplo do intitulado 'despesas pagas', este vinculado a valores, mas sem especificar a que tipos de despesas seriam essas, bem como outras informações mais detalhadas. 
18.1.	 Cabe mencionar, ainda, que os documentos constantes da peça 59 encontram-se ilegíveis; a peça 60 trata do Ofício 46 DIAUD/Saúde/Denasus, encaminhado a então secretária municipal de saúde, Rita de Cássia Barbosa Longo, datado de 4/2/2016, solicitando a devolução dos recursos que não tiveram a regular gestão comprovada; a peça 61 contém o documento "movimentação financeira" em que são mencionados alguns eventos contendo a saída de algumas quantias, a exemplo do valor de R$ 1.500.000,00, na data de 16/12/2013 (peça 61, p. 4) ."
10.	Sobre a alegação de que as contas foram aprovadas pelo Conselho Municipal de Saúde do município, basta esclarecer que o tribunal tem competência constitucional bem definida e rito próprio para o exercício do controle, tendo, neste caso, independência em seu exame, conclusões e decisões.
11.	Uma vez regular a instauração desta TCE e garantidos os direitos ao exercício da defesa e do contraditório, caberia aos responsáveis trazer aos autos as provas inequívocas da regular aplicação dos recursos que lhes foram confiados, demonstrando, especialmente, o nexo causal entre os recursos federais transferidos e as despesas realizadas, o que não aconteceu, como se pode observar nos seguintes trechos da instrução técnica:
"18.2.	Em relação à utilização dos recursos das contas bancárias do município para fazer face às despesas de algum evento relacionado às atribuições da Secretaria de Saúde do município de Valinhos/SP, os defendentes associaram um determinado débito existente na conta bancária do município com a realização de alguma despesa da pasta saúde, conforme ver-se-á. A título exemplificativo, e considerando os valores mais significativos componentes dos débitos contidos nos presentes autos, menciona-se que o valor de R$ 1.500.000,00 foi repassado ao município na data de 17/12/2013 (peça 64, p. 11) , enquanto a quantia de R$ 674.676,80 foi repassada na data de 24/12/2013 (peça 64, p. 12) .  
18.3.	Como visto nas alegações de defesa apresentadas, as quantias em questão estão associadas, respectivamente, aos eventos 32 (peça 53, p. 18) e 33 (peça 57, p. 1 e 3) , que supostamente tratam do pagamento da folha de pessoal da Secretaria de Saúde (relação nominal dos funcionários e fichas financeiras anual de 2013) . Ocorre que os documentos anexados para demonstrarem a suposta regularidade dos eventos em questão apenas fazem remissão à movimentação irregular de recursos entre contas do município (transferências bancárias entre contas correntes de titularidade do município) , mas não contém associado nenhum documento que nos faça dessumir sobre esta pretensa regularidade no que se referem aos pagamentos a que os recursos teriam sido supostamente destinados. 
18.4.	Assim, é impossível aferir a regularidade alegada na realização das despesas incorridas, primeiramente porque há transferência de recursos entre contas bancárias de titularidade do município, mas não há nenhum documento que comprove que estes recursos foram de fato utilizados para o pagamento de folhas salariais dos servidores da Secretaria de Saúde do município de Valinhos/SP.  
18.5.	Aliás, cabe mencionar que os fatos relativos aos pagamentos tidos como irregulares foram evidenciados pelo Denasus por meio de verificação dos extratos bancários das contas correntes n. 35110-5, 35111-3, 35109-1 e 35114-8, 35112-1 e 35113-X, 35867-3-agência 811-7, do Banco do Brasil e 624006-6, agência 363, da Caixa Econômica Federal do período auditado ou seja, entre janeiro e dezembro de 2013 (peça 12, p. 9) , mas mesmo assim os auditores do Denasus, ainda que tenham tido acesso a esses extratos bancários, não teriam conseguido verificar a regularidade dessas despesas, já que não tiveram acesso à documentação comprobatória, tanto assim que impugnaram as despesas que deram origem à instauração do presente processo de TCE." (os grifos não constam do original) 
12.	Sobre a alegada ausência de dolo ou má-fé, basta esclarecer que no âmbito do exercício da competência desta Corte de Contas, basta a constatação da culpa stricto sensu e o estabelecimento do nexo de causalidade entre a conduta dos responsáveis e o dano dela resultante, sendo desnecessária a caracterização de conduta dolosa ou má-fé do gestor para que este seja responsabilizado.
13.	Também, restou demonstrado nos autos que não há que se falar em prescrição da pretensão punitiva do Tribunal, a qual, "nos termos do entendimento firmado no Acórdão 1441/2016-TCU-Plenário (Rel. Ministro Benjamin Zymler) , subordina-se ao prazo geral de prescrição indicado no art. 205 do Código Civil, qual seja, dez anos contados a partir da data de ocorrência da irregularidade sancionada", nos termos do art. 189 do Código Civil. 
14.	Quanto à prescrição para o ressarcimento ao erário, importa reafirmar, nesta oportunidade, que a jurisprudência desta Corte de Contas ainda é pacífica no sentido de que as ações de ressarcimento movidas pelo Estado contra os agentes causadores de danos ao erário são imprescritíveis, nos termos do art. 37, § 5º, da Constituição Federal, da Súmula TCU 282 e de farta jurisprudência do Tribunal. 
15.	Não é do desconhecimento deste Tribunal que, na sessão virtual encerrada no dia 17/04/2020, o Plenário do Supremo Tribunal Federal, ao apreciar o Recurso Extraordinário 636.886, decidiu, em repercussão geral, com 7 votos favoráveis e 3 votos com ressalvas, fixar a tese de que "É prescritível a pretensão de ressarcimento ao erário fundada em decisão do Tribunal de Contas". Entretanto, a questão ainda está em análise interna pelo TCU, com vista à apresentação de recurso ao STF, prevalecendo, neste momento, a jurisprudência reinante, de modo que, neste momento, não há que se falar em prescrição do débito no prazo de 5 anos, como alega a responsável.
16.	Nesse mesmo sentido tem caminhado os julgados desta Corte de Contas, a exemplo do entendimento acerca da prescrição da pretensão ressarcitória do TCU apresentado pelo Ministro Benjamin Zymler (Acórdão 5236/2020-TCU-Primeira Câmara, Sessão de 05/05/2020) , in verbis:
"12.	Enfatizo que estou aplicando a jurisprudência atual desta Corte de Contas sobre a matéria, consolidada na Súmula 282, para a prescrição do débito apurado e, no que tange à eventual aplicação de sanções, no incidente de uniformização de jurisprudência apreciado pelo Acórdão 1441/2016-TCU-Plenário, que adotou o prazo geral de prescrição indicado no art. 205 do Código Civil. Não desconheço que recentemente o Supremo Tribunal Federal, no âmbito do RE 636886/AL, fixou o seguinte enunciado para o Tema 899: "É prescritível a pretensão de ressarcimento ao erário fundada em decisão de Tribunal de Contas". Não obstante essa respeitável decisão, ainda pairam diversas dúvidas sobre a matéria, pois é possível a conclusão de que a deliberação não tratou da prescrição do processo de controle externo levado a cabo perante o Tribunal de Contas da União, mas sim da prescrição intercorrente ocorrida durante a fase de execução do acórdão condenatório do Tribunal.
13.	A decisão do STF versou sobre recurso extraordinário interposto pela União contra acórdão do Tribunal Regional Federal da 5ª Região que negou provimento a embargos de declaração opostos contra acórdão de sua lavra, assim ementado:
"EMENTA: TRIBUTÁRIO. PROCESSUAL CIVIL. EXECUÇÃO FISCAL. PROCESSO PARALISADO POR MAIS DE CINCO ANOS. PRESCRIÇÃO INTERCORRENTE. OCORRÊNCIA. 1. Para fins práticos, deve-se observar quando a Fazenda Pública foi intimada a providenciar o andamento do feito. Passados cinco anos sem diligências concretas, ocorre a prescrição intercorrente. Caso haja suspensão na forma do art. 40, da Lei n. 6.830/80, ocorre a extinção se o feito permanecer paralisado por mais de seis anos. 2. Na hipótese dos autos, houve o arquivamento sem baixa do processo em 12.08.1999 e até a data da sentença extintiva do feito em 05.06.2006, a Fazenda Nacional não apresentou nenhuma medida concreta quanto à localização do devedor ou de seus bens. Revela-se, portanto, inequívoca a ocorrência da prescrição intercorrente."
14.	No caso, a Fazenda Pública deixou a ação paralisada por mais de seis anos, o que ensejou a declaração de prescrição intercorrente no aludido caso concreto. Como se vê da leitura da ementa, a questão controversa em discussão naquela deliberação era unicamente a prescrição intercorrente ocorrida durante a fase de execução do acórdão condenatório do Tribunal.
15.	Com base nessa possível interpretação, a matéria decidida no aludido feito não teria nenhuma repercussão de ordem prática e jurídica na presente tomada de contas especial, cujo título executivo extrajudicial ainda não se formou. Caso a AGU, na execução de eventual decisão condenatória proferida neste feito, deixe de adotar as medidas pertinentes dentro do prazo de cinco anos, aí sim haverá a aplicação da tese emanada no RE 636886, com o reconhecimento da prescrição intercorrente da ação de ressarcimento ao erário fundada em decisão de Tribunal de Contas (a ação de execução fiscal) , pela hipotética inação da Fazenda Pública.
16.	Ainda que se interprete que a decisão do STF seja também aplicável à tramitação do processo de controle externo no âmbito do TCU, exsurgem outras diversas questões fundamentais para que esta Corte de Contas estabeleça novo tratamento acerca da prescrição do débito e da pretensão punitiva, em particular qual seria o dies a quo  (data de ocorrência do fato irregular ou data do seu conhecimento pelo TCU) e as hipóteses de interrupção da prescrição.
17.	Diante de todas as dúvidas ainda existentes sobre a decisão do STF no âmbito do RE 636886, opto por aplicar ao caso em exame a jurisprudência do TCU então existente, que se fundamenta no art. 37, § 5º, da Constituição Federal, no que tange ao ressarcimento do prejuízo, e no art. 205 da Lei 10.406/2002 (Código Civil) , no que se refere à pretensão punitiva." (grifos acrescentados) 
17.	Vale ressaltar que as irregularidades apuradas nestes autos foram praticadas a menos de dez anos (em 2013) , tendo o prazo sido interrompido pelo ato que ordenou a citação (24/9/2018) , conforme despacho de peça 22, de modo que não há óbice ao julgamento destas contas especiais pela irregularidade, condenando o responsável solidariamente pelo débito apurado, além de aplicar-lhes a multa prevista no art. 57 da Lei 8.443/1992, cujo valor observa o montante atualizado do débito. 
18.	Com fundamento no art. 16, § 3º, da Lei 8.442/92, deve ser remetida cópia dos autos ao Procurador-Chefe da Procuradoria da República no Estado de São Paulo, para as providências que entender cabíveis.
	Ante o exposto, VOTO no sentido de que o Tribunal adote a deliberação que ora submeto à apreciação deste Colegiado.
TCU, Sala das Sessões Ministro Luciano Brandão Alves de Souza, em 13 de outubro de 2020.
AROLDO CEDRAZ 
Relator